臺灣高等法院刑事判決
109年度選上訴字第7號
上  訴  人  
即  被  告  楊凱婷


選任辯護人  陳守煌律師
            周郁雯律師
            徐嘉翊律師
上  訴  人  
即  被  告  楊鈞鈞



選任辯護人  陳信亮律師
上  訴  人  
即  被  告  游興陽



            李中孚



            郭鎂暳



            張雅嵐



            陳柔羽


上五人共同
選任辯護人  周信亨律師
上列上訴人即被告因違反選舉罷免法等案件，不服臺灣基隆地方
法院108年度選訴字第3號，中華民國109年3月31日第一審判決（
起訴案號：臺灣基隆地方檢察署107年度選偵字第6、24、27、56
、82、84、85、86、87、88、89、90號），提起上訴，本院判決
如下：
    主  文
原判決關於子○○、丑○○部分，均撤銷。
子○○共同犯公職人員選舉罷免法第九十九條第一項之交付不正利
益罪，處有期徒刑參年肆月，併科罰金新臺幣壹佰萬元，罰金如
易服勞役，以新臺幣參仟元折算壹日，褫奪公權肆年。
丑○○共同犯公職人員選舉罷免法第九十九條第一項之交付不正利
益罪，處有期徒刑參年貳月，褫奪公權參年。
子○○、丑○○被訴民國107年6月30日交付賄賂部分，均無罪。
其他上訴駁回。 
壬○○、乙○○均緩刑貳年；緩刑期間均付保護管束，均應於本判決
確定之日起壹年內，完成拾貳小時之法治教育課程。
己○○、戊○○、庚○○均緩刑貳年；緩刑期間均付保護管束，均應於
本判決確定之日起壹年內，完成捌小時之法治教育課程。
    犯罪事實
一、子○○係民國107年11月24日基隆市○○區○○里第21屆里長選舉
    之候選人，其於同年2月23日將戶籍遷入基隆市○○區○○里○○
    路000號（原設籍在同市○○區○○路000巷0弄00○0號6樓），並
    決意參選○○里里長，嗣於同年8月29日完成○○里里長候選人
    登記（候選人登記期間為107年8月27日至同年月31日）。丑
    ○○係子○○之母，丑○○與同居人修丕豹共同在○○里○○路000號
    經營○○○○開發企業社（下稱○○企業社），子○○、丑○○並分別
    擔任「我愛基隆人公益暨商業發展協會」（下稱我愛基隆人
    協會，址設基隆市○○區○○里○○路000號，○○里○○路000、000
    號為同一建物）之總幹事（107年11月25日辭任）及常務監
    事。子○○結識郭志清（原名郭翰翔）、張智皓後，為期當選
    里長，竟與渠等謀議，而分別與丑○○、壬○○、乙○○、己○○、
    戊○○、庚○○等人，為下列行為：
　㈠子○○、丑○○、郭志清、張智皓（後2人所涉交付不正利益犯行
    ，均業經原審判處罪刑確定）基於對有投票權人行求及交付
    不正利益之犯意聯絡，於107年7月22日，以「子○○」個人名
    義舉辦「○○里蘇澳、宜蘭一日遊」（下稱「○○里宜蘭旅遊」
    ），由丑○○向○○○○交通有限公司（下稱○○公司）預訂行程及
    遊覽車後，共同受理報名，先向報名者收取成人新臺幣（下
    同）800元、6歲以下兒童500元之報名費（費用包含車資、
    過路費、服務費、餐飲費、門票及保險費），惟私下告知設
    籍在○○里之成人事後可退款500元、6歲以下兒童事後可退款
    200元，實際上僅收取每人300元之費用，旅遊當日現場報名
    者則直接收取300元，並利用同年6月30日晚間在基隆市○○區
    ○○路000○000號前舉辦「○○里歌唱比賽」（下稱「○○里歌唱
    比賽」，子○○、丑○○此部分被訴交付賄賂罪，詳見後述無罪
    部分）及私下與里民接觸之機會，使里民知悉子○○決意參選
    ○○里里長，再於旅遊期間，由子○○逐一登上各台遊覽車致詞
    及由郭志清、丑○○在各台遊覽車上請求里民支持子○○、辦理
    退費，以此方式行求、交付○○里里民價值至少500元之旅遊
    利益，而約使有投票權人為投票權之一定行使。又壬○○、乙○○、梁暄筑（梁暄筑所涉收受不正利益及虛遷戶籍妨害投票
    犯行，均業經原審判處罪刑確定）均知悉子○○欲參選○○里里
    長，為使子○○當選，已先分別於107年6月7日、同年月19日
    、同年月27日將戶籍由外地遷入○○里○○路000號，形式上取
    得○○里里長選舉之投票權（戶籍遷徙紀錄詳如附表二編號3
    、4、8），復基於有投票權人收受不正利益之犯意，參加子
    ○○主辦之「○○里宜蘭旅遊」；而附表一編號1、4至8、10至9
    5所示具有○○里里長投票權之里民，亦均繳費參加「○○里宜
    蘭旅遊」。嗣壬○○、乙○○、梁暄筑及附表一編號1、4至8、1
    0至93所示之里民，均因退款500元或僅繳付300元而收受價
    值至少500元之旅遊利益，另附表一編號94、95所示之里民
    則漏未退費。
  ㈡子○○（此部分所涉妨害投票正確罪嫌，未據起訴）、張智皓
    、郭志清（2人所涉虛遷戶籍妨害投票犯行，均業經原審判
    處罪刑確定）、壬○○共同意圖使子○○當選，明知張智皓、郭
    志清、壬○○均未繼續居住○○○里○○路000號，仍基於妨害投票
    之犯意聯絡，由子○○提供上址建物之所有權狀、壬○○提供國
    民身分證，再由張智皓、郭志清於107年6月7日，以張智皓
    為戶長單獨立戶，共同虛偽遷入○○里○○路000號，張智皓並
    於同日代理壬○○申請虛偽遷入同一戶內（戶籍遷徙紀錄詳如
    附表二編號1至3），以此方式使戶政機關依據戶籍登記資料
    將張智皓、郭志清、壬○○編入選舉人名冊，而均形式上取得
    ○○里里長選舉之投票權，嗣張智皓、郭志清、壬○○即於同年
    11月24日領取○○里第21屆里長選票及完成投票。
  ㈢乙○○與丑○○之同居人修丕豹係多年好友，子○○（此部分所涉
    妨害投票正確罪嫌，未據起訴）明知乙○○未繼續居住○○○里○○路000號，仍與張智皓、乙○○共同意圖使子○○當選，基於妨
    害投票之犯意聯絡，由乙○○提供國民身分證，再由子○○指示
    張智皓代理乙○○，於107年6月19日申請將乙○○之戶籍虛偽遷
    徙至○○里○○路000號張智皓戶內（戶籍遷徙紀錄詳如附表二
    編號4），以此方式使戶政機關依據戶籍登記資料將乙○○編
    入選舉人名冊，而形式上取得○○里里長選舉之投票權，嗣乙○○即於同年11月24日領取○○里第21屆里長選票及完成投票。
  ㈣子○○於107年4、5月間曾協助己○○辦理父親後事，子○○（此部
    分所涉妨害投票正確罪嫌，未據起訴）明知己○○未繼續居住
    ○○○里○○路000號，仍與張智皓、己○○共同意圖使子○○當選，
    基於妨害投票之犯意聯絡，由子○○指示張智皓提供○○里○○路
    000號戶口名簿協助己○○遷徙戶籍，再由己○○於107年6月25
    日親自申請將戶籍虛偽遷入○○里○○路000號張智皓戶內（戶
    籍遷徙紀錄詳如附表二編號5），以此方式使戶政機關依據
    戶籍登記資料將己○○編入選舉人名冊，而形式上取得○○里里
    長選舉之投票權，嗣己○○即於107年11月24日領取○○里第21
    屆里長選票及完成投票。
  ㈤戊○○曾在○○企業社兼差，子○○（此部分所涉妨害投票正確罪
    嫌，未據起訴）明知戊○○未繼續居住○○○里○○路000號，仍與
    張智皓、戊○○共同意圖使子○○當選，基於妨害投票之犯意聯
    絡，由戊○○提供國民身分證，再由子○○指示張智皓代理戊○○
    ，於107年7月6日申請將戊○○之戶籍虛偽遷入○○里○○路000號
    張智皓戶內（戶籍遷徙紀錄詳如附表二編號6），以此方式
    使戶政機關依據戶籍登記資料將戊○○編入選舉人名冊，而形
    式上取得○○里里長選舉之投票權，嗣戊○○即於107年11月24
    日領取○○里第21屆里長選票及完成投票。
  ㈥庚○○自高中時起即離家接受丑○○照顧，丑○○（此部分所涉妨
    害投票正確罪嫌，未據起訴）明知庚○○於107年間未繼續居
    住○○○里○○路000巷00號，仍與郭志清、庚○○共同意圖使子○○
    當選，基於妨害投票之犯意聯絡，由庚○○提供國民身分證，
    再由丑○○提供以修筠筑（即修丕豹之姪女）為戶長之○○里○○
    路000巷00號戶口名簿，指示郭志清代理庚○○，於107年7月2
    0日申請將庚○○之戶籍虛偽遷入○○里○○路000巷00號修筠筑戶
    內（戶籍遷徙紀錄詳如附表二編號7），以此方式使戶政機
    關依據戶籍登記資料將庚○○編入選舉人名冊，而形式上取得
    ○○里里長選舉之投票權，嗣庚○○即於107年11月24日領取○○
    里第21屆里長選票及完成投票。嗣經檢舉人提供錄音、錄影
    光碟舉發賄選，並經警清查○○里幽靈人口，始循線查悉上情
    。
二、案經法務部調查局基隆市調查站、基隆市警察局及基隆市警
    察局第一分局移送臺灣基隆地方檢察署檢察官偵查起訴。
    理  由
甲、有罪部分：
壹、證據能力：
　  按被告以外之人於審判外之陳述，雖不符同法第159條之1至
    第159條之4之規定，而經當事人於審判程序同意作為證據，
    法院審酌該言詞陳述或書面陳述作成時之情況，認為適當者
    ，亦得為證據；當事人、代理人或辯護人於法院調查證據時
    ，知有第159條第1項不得為證據之情形，而未於言詞辯論終
    結前聲明異議者，視為有前項之同意，刑事訴訟法第159條
    之5第1項、第2項定有明文。查本案下述據以認定被告等犯
    罪之供述證據，檢察官、被告等及其等辯護人於本院審理時
    均未爭執其證據能力，且迄於言詞辯論終結前均未聲明異議
    ，復經審酌該等言詞陳述或書面作成時之情況並無違法、不
    當或顯不可信之狀況，依刑事訴訟法第159條之5第2項之規
    定，均有證據能力；又本案認定事實之其餘非供述證據，並
    無證據證明係公務員違背法定程序所取得，依同法第158條
    之4反面解釋，亦均有證據能力。至被告子○○對於部分證人
    之警詢或偵訊筆錄之證據能力固有爭執（見本院卷二第39、
    40頁），惟因本院均未憑以作為認定被告等犯罪之依據，爰
    不贅述關於此部分證據能力之認定，附此敘明。
貳、認定被告等犯罪事實之證據及理由： 
一、本案被告等不爭執之事實及認定依據：
  ㈠被告子○○於107年2月23日將戶籍地由基隆市○○區○○路000巷0
    弄00○0號6樓遷入○○里○○路000號，並於同年8月29日登記為○○里里長候選人（候選人登記期間為107年8月27日至同年月3
    1日），被告丑○○係子○○之母，被告子○○、丑○○原分別擔任
    我愛基隆人協會之總幹事（107年11月25日辭任）及常務監
    事等情，有①子○○全戶戶籍資料、②中央選舉委員會107年村
    里長選舉候選人登記彙總表、③基隆市政府108年12月30日基
    府社行貳字第1080090678號函覆我愛基隆人協會第1屆第1次
    會員（成立）大會紀錄、第1屆第1次理事會議紀錄、第1屆
    第1次監事會議紀錄等在卷可稽（見原審107年度聲監續字第
    2656號通訊監察卷宗所附戶籍資料，原審卷㈣第193頁，原審
    卷㈢第59至66頁）。
  ㈡被告丑○○與同居人修丕豹共同在○○里○○路000號經營○○企業社
    乙節，業據證人即同案被告郭志清於原審時以證人身分證述
    屬實（見原審卷㈤第72、73頁），且被告丑○○於107年11月12
    日警詢、同年12月3日偵訊時亦自述從事殯葬業、與先生一
    起居住○○○里○○路000○000號等語（見107年度選偵字第27號
    卷㈠第191頁，107年度選偵字第76號卷第41頁）。
  ㈢107年6月30日「○○里歌唱比賽」名單列載有28名參賽者，被
    告丑○○於序號00號之參賽者蕭阿秀上台前，在舞台上手持麥
    克風發表包含下述內容之言論，業經原審當庭勘驗檢舉人提
    供之錄影檔及錄音檔屬實，且本案被告等及其等辯護人對於
    原審製作之勘驗筆錄均無意見（見原審卷㈤第13至15、17頁
    ，107年度選偵字第6號卷㈢第293至298頁），並有同案被告
    張智皓提出之○○里歌唱比賽評分表翻拍照片（見原審卷㈢第2
    89頁）及卷附「基隆市警察局偵辦子○○等人違反公職人員選
    舉罷免法案影像及錄音勘查報告」可資比對（見107年度選
    偵字第6號卷㈢第129至135頁）：
  ⒈被告丑○○：賺錢，都是用我們的真心在付出。我在這裡，因
    為現場應該有上百人，這也不會豪洨的啦，除了非常感謝大
    家以外，我很慎重地要跟在座每一位宣布一件事情，這是剛
    剛我在（影片長度19秒）。
  ⒉（丑○○與郭志清站在舞台上手持麥克風，張智皓身穿「子○○
    服務團隊」POLO衫，蹲在評審桌旁與評審交談後，以手機拍
    攝評審桌上之評分表）被告丑○○：子○○出來競選里長，希望
    你們鼓掌聲給我們贊助一下！（郭志清：好！希望你們大家
    可以給她支持喔！）謝謝。今天出來競選，用我們的心、用
    我們的雙手、用我們的雙腳，做給每一位看。為什麼一個理
    事長選上之後，第二天開始，65歲以上的人每個人的午餐跑
    到哪裡去？這第一點。第二點，8年前我就已經跟你們說過
    了，過一陣子基隆市的殯儀館要蓋，4年前我又再度跟你們
    說一次，基隆市每一個只要有環保的地方，垃圾焚化爐、發
    電廠、施肥，每一個都有補助。（郭志清：對，政府都有補
    助。）我希望，用我們里長的力量、用我們社區理事長的力
    量，去找肯幫忙我們○○里的議員，上報到上級那邊，來爭取
    給我們里內，為什麼沒有人要做？（郭志清：沒人要做。）
    上個月有人來跟我說啊有啦，這三個里都有補助了，請問是
    補助到哪裡去了？我們很不想去說別人的壞話，但是我需要
    把事實說給你們大家聽！上禮拜，我們有辦一個歌唱比賽，
    這個歌唱比賽呢，我們當然要有獎金嘛對不對，一種鼓勵，
    這些錢不是從私人的口袋拿出來的，這叫做公益彩券裡面的
    基金，補助我們○○里，也是去跟市政府申請的，有很多很多
    說不完（影片長度2分9秒）。
  ⒊被告丑○○：再來，非常慎重把我們豬灶，包括我們○○里在內
    ，說還有一件事情，3年前我們就在辦烤肉晚會，每一年8月
    中秋這裡都很熱鬧，包括去年我們裡面也有辦，結果呢，有
    人一個人拿200張、一個人拿300張說要報名，我在這裡正式
    跟大家說，那位叫作美足的小姐，去年烤肉妳有來吧？那邊
    總共500張的單出去，就她一個人來，你們的單子都到哪？
    （郭志清：都不知道喔，大家都不知道喔？去年我們這邊辦
    到裡面呢，辦到整個街仔都包起來裡面。）現在天氣一熱，
    說難聽一點，凱婷是要選個里長，會中不會中我不一定蓋給
    她，我是她家的長工，一支扇子熱天很熱加減扇，啊結果呢
    ，我們這些義工大家很辛苦，從山上走到山下下來，分單子
    和這支扇子這樣也給我們收走，這樣對嗎？我口才沒比別人
    好，但是我相信我說的每一句話都是實話，最少至少今天由
    子○○她如果有當選，一定不會給我們里內報拆違章，好不好
    ？今天，我就光明正大在這裡，如果人家說誰講的，來，就
    是我楊某某說的，在面前當面跟他說，你很惡質、心肝很壞
    ，一樣我們里裡面，大家一間房子很不簡單，有時候下雨弄
    個鐵皮屋住一下，人家報違章，這樣對嗎？啊，這樣對嗎？
    欸，不知道的人覺得他很好，這都沒關係，人在做天在看，
    從母親節那天，我正式跟子○○說，出來選里長，為什麼呢？
    母親節可能你們大家知道我們山上有辦一個，也不要說里長
    辦的還是理事長辦的，我沒說誰辦的，沒交錢就不能吃，幸
    好，幸好我臉皮有很厚說進去吃，你們想得到歐巴桑走進去
    ，眼淚流下在門口又走出去，我親眼見到，你欺負人欺負到
    這款，這樣好嗎？母親節那天，我才正式跟子○○說，妳出來
    選里長，有選上沒選上一樣繼續服務，我們里內電燈不亮，
    來，找我們，我們山上哪裡要幹什麼，來，找我們，老人要
    看病看醫院掛號拿藥，來，找我們，你知道我們現在○○里裡
    面只有那天頭尾完全沒領薪水，現在站在那邊，手拿一支甩
    來甩去在幹什麼？維護你們的安全，中午叫他們拿說太熱，
    這些人讓我感動，感恩在心裡，為什麼？因為他們願意，大
    家好手好腳就有那個心為了我們○○里，我們○○里是不是需要
    團結合作？今天，這場我們總共沒幾個人，有發，但是登記
    的時間很短，想不到來這麼多人，所以代表什麼？代表○○里
    從今以後真正要走出去，真正要出頭天，希望你們大家給子
    ○○一個機會，給我們繼續的機會，在我們在庄裡面，我剛才
    ，○○公司我的，你們知道喔，我們庄裡面很多人知道，但是
    現在遊覽公司沒開了，○○公司賣人了，沒辦法，子○○說不接
    ，她甘願去外面要做什麼，現在時代不一樣，養兒子也一樣
    ，養女兒也一樣，我總共才101粒，吃有夠就好，不要強求
    太多，她說她不嫁人，好啊沒有要嫁人來服務，看有老人妳
    就加減牽，有一天妳如果老的時候，換別人牽妳，一切都是
    緣份，今天說真的，很感謝你們對她很疼惜，尤其是我家12
    （音譯）喔，楊才成理事長，社區的行銷公司都大家老朋友
    ，我們這個○○宮董事長的阿姐也對我們很照顧，尤其是我們
    這邊豬灶這裡一直到這個○○的老闆、老闆娘，希望說，我們
    現在這樣說，那個○○的老闆很年輕，換來我們裡面這邊一樣
    來辦一攤，怎樣？（郭志清：豬灶辦一場，好不好？）大家
    說好不好？我負責，什麼時候喬日子，木瓜看好馬上跟我說
    ，什麼？我現在意思說啊，我們一樣辦唱歌，我們不用向人
    家借，我跟你說，我們豬灶單子很多，我們就貼單子問一下
    看幾點幾小時的時間，給我們做個晚會，不然說真的，我們
    關懷據點我也跟他借過啊，他就不借我，說真的他不借我也
    沒辦法，我說沒關係看你水電，他還是不要，因為，你就想
    ，我們清杰（音譯)去到門口就不讓我進去，不讓我進去是
    騙人的，沒人在理我們，我到00幾快00歲差一年，結果說不
    讓我們進去，這對我比較多歲剛好不行，子○○只要有這個機
    會，絕對對○○里用生命付出，絕對這樣做，再來，中秋要辦
    嗎？我請教各位長輩晚輩。（郭志清：中秋要辦嗎？去年喔
    ，我們中秋實在很熱鬧，有參加的人舉手一下，去年有參加
    的人喔，有夠熱鬧的熱鬧，真的。）我們這次的中秋，壓力
    很大，那個，這樣我們就決定，那個○○的老闆，中秋辦喔，
    我跟你說，到時候來1個、2個你負責喔，這樣好嗎？我現在
    想到台北現在有流行一團那個怎麼說，彈那個，不是小提琴
    ，到時候我們再向他邀請，因為我跟大家報告，我跟你說，
    我們就這樣決定，我們現在就要籌備規劃中秋，好嗎？我是
    很正經跟你們大家講，中秋要不要辦，要辦的舉手，就這樣
    決定，後面還有10個人要唱歌，還有3位非常辛苦的評審，
    所以還是需要給你們加油，結束以後，話說這麼多不知道要
    說什麼，說真的，我是很感動你們大家，從此以後○○里團結
    一起，○○里有什麼要幹什麼，扇子拿起來，裡面就有子○○的
    電話，我們的志工24小時裡面，最少最少有3個人在接電話
    ，不是啦，因為他們都很年輕，說真的，我都盡量告訴他們
    ，盡量給他們鼓勵，因為怎樣，阿母幾個沒關係，你說阿爸
    就好了，所以說，非常感謝你們大家，啊你們有吃飽嗎？有
    吃飽嗎？（郭志清：大家有吃飽嗎？有喔，而且大家留到最
    後，大家來參加坐在這個椅子，你們大家都有獎品可拿，好
    不好？）這說到一定要做到，小小樣也是一樣，我跟你說，
    8月中秋，我們來弄個不一樣的摸彩，我說到一定做到，這
    麼多年來我們在庄的，是因為平常說真的，我比較忙，我自
    己又2、3個小孩，那3個都是我的，剛才你有看到喔，1個00
    歲、1個00歲，因為後面還有很多人還有評審，不要說太多
    ，祝大家身體健康，平安，萬事都永遠如意，謝謝（郭志清
    ：我們謝謝○○里的長工說這麼多跟我們分享，好，我們繼續
    下去，來現在開始00號蕭阿秀小姐）（音訊長度12分11秒）
    。
  ㈣被告壬○○、乙○○及同案被告梁暄筑分別於107年6月7日、同年
    月19日、同年月27日將戶籍遷入○○里○○路000號張智皓戶內
    ，形式上取得○○里里長選舉之投票權，其等與附表一編號1
    、4至8、10至95所示具有○○里里長投票權之里民，均繳費參
    加107年7月22日舉辦之「○○里宜蘭旅遊」，其中已繳交800
    元者，除附表一編號94、95漏未退費以外（車次名單之「簽
    收」欄內有簽名，但證人阮素真、陳志揚均證述未收到退款
    ），事後均有獲得500元退款，部分旅遊當日現場報名者則
    僅繳交300元等情，業據被告壬○○、乙○○於偵查中供述（見1
    07年度選偵字第27號卷㈢第287、288頁，107年度選偵字第27
    號卷㈡第265、266頁，107年度選偵字第27號卷㈥第203至205
    頁）及證人梁暄筑、附表一編號1、4至8、10至95所示之里
    民於偵查中證述綦詳（見107年度選偵字第27號卷㈠第269至2
    71頁，107年度選偵字第27號卷㈥第85頁，各里民筆錄出處詳
    見附表一各編號證據欄所載），並有①被告壬○○、乙○○、梁
    暄筑之國民身分證影本（見107年度選偵字第27號卷㈢第301
    頁，107年度選偵字第27號卷㈡第279頁，107年度選偵字第27
    號卷㈠第287頁）、②附表一編號1、4至8、10至95所示里民之
    戶籍資料（戶籍資料出處詳見附表一各編號證據欄所載）、
    ③南山人壽旅行平安保險要保書及被保險人名冊（見107年度
    選偵字第6號卷㈢第299至314頁）、④「○○里宜蘭旅遊」車次
    名單（見原審卷㈡第391至398頁）、⑤○○里第21屆里長選舉人
    名冊（見107年度選偵字第6號卷㈦第235至237頁，各里民之
    選舉人名冊出處詳見附表一各編號證據欄所載）、⑥扣案填
    載里民報名資料之「○○里107年蘇澳、宜蘭一日遊通知單」
    （見基隆市警察局刑事警察大隊贓證物品保管袋3）等在卷
    為憑。
  ㈤警方於107年10月11日在○○里○○路000、000、000號搜索扣得
    之「子○○回饋○○里107年蘇澳、宜蘭一日遊通知單」及「○○
    里107年蘇澳、宜蘭一日遊通知單」（見107年度選偵字第6
    號卷㈠第17至19頁），文末均記載「子○○敬邀」，且內容包
    含：
  ⒈時間：107年7月22日（星期日）。
  ⒉報名費：里民每人800元、6歲以下孩童每人500元（費用含車
    資、過路費、服務費、餐飲費、門票及保險）。
  ⒊報名方式：報名電話0000000000子○○或填寫報名表繳至○○路0
    00號子○○愛心站、○○路000號○○傢俱（即同案被告梁暄筑經
    營之傢俱行）。
  ㈥被告壬○○、乙○○、己○○、戊○○、庚○○及同案被告郭志清、張
    智皓於附表二編號1至7所示之「申請日期」，分別由本人或
    委託張智皓、郭志清申請之方式，將戶籍由附表二編號1至7
    所示之「遷出地行政區域」遷徙至○○里○○路000號張智皓戶
    內或○○里○○路000巷00號修筠筑戶內，嗣均因設籍在「○○里
    」達4個月以上，而經基隆市○○區戶政事務所（109年3月23
    日整併更名為基隆市○○戶政事務所○○辦公室）依據戶籍登記
    資料編入選舉人名冊，形式上取得○○里第21屆里長選舉之投
    票權，且上開被告於107年11月24日均有領取○○里里長之選
    票及完成投票等情，為上開被告等所不爭執，並經同案被告
    郭志清、張智皓於原審時坦認在卷（見原審卷㈠第441、442
    頁，原審卷㈡第378至382頁），復有基隆市○○區戶政事務所1
    08年10月25日基○戶字第1080003180號、108年11月5日基○戶
    字第1080003287號、108年12月23日基○戶字第1080003839號
    函覆上開被告之「遷入戶籍登記申請書」及繳付證件（見原
    審卷㈠第233、239至255、299、303頁，原審卷㈢第109至113
    頁）、○○里第21屆里長選舉人名冊存卷可考（見107年度選
    偵字第6號卷㈦第235、237、309頁）。
二、關於事實欄一、㈠部分：
  ㈠被告子○○於「○○里宜蘭旅遊」舉辦前，即已決意參選○○里里
    長：
  ⒈同案被告張智皓於原審時以證人身分具結證稱：子○○原本考
    慮參選基隆市○○區議員，後來因為宋瑋莉不選市長要回去選
    議員的時候，子○○就放棄○○區議員，於107年2月間把戶籍轉
    到○○里參選，結果網路上有人發現子○○遷戶籍，子○○就把網
    頁截圖，子○○說選前4個月之類的，就趕快把戶籍轉到○○區
    等語，所述核與①報載基隆市議長宋瑋莉於107年2月6日召開
    記者會宣布退選基隆市長，②被告子○○於107年2月23日將戶
    籍由基隆市○○區遷徙至基隆市○○區○○里，③被告子○○於107年
    2月24日傳送臉書網民留言「某人戶籍從○○區轉到○○區了」
    、「ㄚㄎㄊ嗎？！」（其中『ㄚ』，依原文字體無法辨識係注音符
    號『ㄚ』或國字腳丫之『丫』或英文字母大寫『Y』，如係後者即與
    『楊』之英文拼音字母相同，而『ㄎㄊ』與『凱婷』二字之注音符號
    聲母相同）、「大概知道議長在不能靠婦女保障名額」之截
    圖予同案被告張智皓、郭志清，並在LINE通訊軟體中向同案
    被告張智皓、郭志清表示「會有那麼巧嗎」、「還是很多人
    在注意我」（見原審卷㈢第189頁），④被告子○○於107年2月2
    8日傳送Yahoo知識+網頁中關於解答「地方公職人員區域性
    選舉只要居住滿4個月即可參選」一事之截圖予同案被告張
    智皓、郭志清，並在LINE通訊軟體中向同案被告張智皓、郭
    志清表示「還有機會」、「選舉前區域是4個月」（見原審
    卷㈢第191至193頁），⑤基隆市選舉委員會公告宋瑋莉登記參
    選基隆市第0選舉區（○○區）議員等情節吻合，且證人吳金
    龍（即附表一編號21）於偵訊時亦明確證稱：107年7月22日
    前其就知道子○○要競選里長，因為其與子○○是鄰居，子○○的
    爸爸（應係指丑○○之同居人修丕豹）開葬儀社，其去聊天就
    知道等語（見107年選偵字第6號卷㈤第273頁），自堪信同案
    被告張智皓之證述為真。
  ⒉被告子○○於107年5月7日發放母親節禮品時，在禮品外袋上黏
    貼「祝母親節快樂」、「○○里子○○賀」之字條，此有同案被
    告張智皓提出之照片及手機截圖附卷為憑（見原審卷㈢第205
    至213頁）。甚且，被告子○○於偵查中所提出其個人臉書頁
    面同年6月5日貼文截圖中，被告子○○手持之扇子已印製「基
    隆市○○區○○里」、「懇請鄉親給我一個機會為您服務」、「
    子○○」等字樣（見107年度選偵字第6號卷㈦第87頁），其中
    「○○里」三字雖刻意以不詳方式模糊處理，然文字外型仍依
    稀可辨，另比對同年7月22日「○○里宜蘭旅遊」檢舉照片中
    所示當日發放之扇子（見107年度選偵字第6號卷㈠第195頁）
    及同案被告張智皓於109年2月26日庭呈扣押之扇子（見原審
    卷㈤第23、24頁，原審109年度保字第221號扣押物）可知，
    三者樣式、排版設計、顏色及文字均相同，益徵被告子○○於
    107年6月5日前即已製作取得以「基隆市○○區○○里」為對象
    之宣傳扇。
　⒊被告丑○○於107年6月30日「○○里歌唱比賽」中，在舞台上手
    持麥克風發言，業已明確公開表示：「我很慎重地要跟在座
    每一位宣布一件事情」、「子○○出來競選里長，希望你們鼓
    掌聲給我們贊助一下」、「今天出來競選，用我們的心、用
    我們的雙手、用我們的雙腳，做給每一位看」、「最少至少
    今天由子○○她如果有當選，一定不會給我們里內報拆違章」
    、「從母親節那天，我正式跟子○○說，出來選里長」、「希
    望你們大家給子○○一個機會」等語，亦如上述。是綜合上開
    事證，足認被告子○○於同年7月22日「○○里宜蘭旅遊」舉辦
    前，確實已決意參選○○里里長無訛。
  ⒋被告子○○、丑○○及其等辯護人雖均辯稱：被告子○○於107年8
    月前係擔任丁○○議員之助理，且係前任○○里里長卯○○於107
    年8月20日宣布放棄競選連任時，被告子○○才決定參選○○里
    里長云云，並提出被告子○○與丁○○、癸○○間、癸○○與同案被
    告張智皓間之LINE通訊紀錄及被告子○○與卯○○間之對話譯文
    為憑（見原審卷㈡第155至159頁，原審卷㈢第45至47頁，原審
    卷㈤第259、261頁，本院卷二第174、176、183至187頁）。
    惟查：
　⑴證人丁○○於本院審理時固證稱：當時選舉時子○○算毛遂自薦
    ，她想當我的助理，她就是來幫忙我的，團隊之一，她完全
    沒有跟我提到她想要選任何的公職，不管里長或議員，我記
    得當時大家好像有在傳她可能要選里長或議員，我有問過她
    ，但她跟我說她是要幫我，沒有要參選任何公職，直到她正
    式登記要參選里長時，她就回去參選她自己的里長等語（見
    本院卷三第44至47頁），然依基隆市選舉委員會公告之107
    年縣市議員選舉候選人登記情形，丁○○係登記參選基隆市第
    0選舉區（○○區）議員，與○○里里長選舉並無衝突，是被告
    子○○於正式登記參選里長前有在丁○○競選團隊幫忙，尚無礙
    於其自身參選○○里里長，況丁○○並非○○區○○里之里民，被告
    子○○縱未曾向丁○○表示要參選○○里之里長，亦無從因此即可
    推認其在幫忙丁○○競選期間尚未決意參選○○里之里長。
　⑵觀諸前揭被告子○○與卯○○之對話譯文，內容僅係被告子○○確
    認卯○○於農曆7月中元普渡時宣布放棄競選，而證人卯○○於
    本院審理時亦證稱：伊沒有直接跟子○○講說，不要再競選里
    長的事，錄音譯文的對話是事後所錄，伊沒有印象是何時的
    對話等語（見本院卷三第18至20頁），是依上開譯文及證人
    之證述，僅能證明卯○○於中元普渡時公開宣布放棄競選之客
    觀事實，尚無從據以認定被告子○○係因卯○○放棄競選連任始
    萌生參選○○里里長之念頭，自不足以推翻前揭事證遽對被告
    子○○為有利之認定。
　⑶另證人癸○○於本院審理時雖證稱：伊認識子○○已十幾年，陸
    續有幫子○○製作善心活動的文宣；就伊所知，子○○是於107
    年9月初決定要參選○○里里長，一直到9月，她才跟伊正式確
    認說她要選，伊才開始用選舉文宣等語（見本院卷三第21、
    22、24頁），以及被告子○○固有提出其於107年7月4日以LIN
    E通訊軟體向癸○○表示無參選意願之通訊紀錄截圖乙節，然
    觀諸前揭被告子○○於同年6月5日其個人臉書頁面貼文截圖，
    其手持之扇子已印製「基隆市○○區○○里」、「懇請鄉親給我
    一個機會為您服務」、「子○○」等字樣（見107年度選偵字
    第6號卷㈦第87頁），其參選公職之意向實已了然，是被告子
    ○○於該日前既已有「印製」取得以「基隆市○○區○○里」為對
    象之宣傳扇，且被告丑○○亦於同年6月30日「○○里歌唱比賽
    」中公開表示：子○○要出來競選里長等語，顯與上開證人癸○○與被告子○○間於107年7月4日LINE通訊紀錄截圖內容相悖
    ，又無該通訊紀錄之前後談話可資查考，則被告子○○是否會
    或有無必要再向證人癸○○表露真實之參選意向，已不無疑義
    ，自無從僅憑證人癸○○個人認知被告子○○係於107年9月初決
    定要參選○○里里長乙節，即遽認被告子○○於「○○里宜蘭旅遊
    」舉辦前尚未決意參選○○里里長。
　⑷綜上，被告子○○、丑○○前揭所辯，顯係事後圖卸刑責之詞，
    不足採信。
  ㈡「○○里宜蘭旅遊」係被告子○○、丑○○及同案被告郭志清、張
    智皓共同籌備舉辦，且旅遊經費不足部分係由被告丑○○、同
    案被告郭志清個人墊付，使被告壬○○、乙○○、同案被告梁暄
    筑及附表一編號1、4至8、10至93所示有投票權人均受有價
    值至少500元之旅遊利益：
  ⒈同案被告張智皓於原審時以證人身分具結證稱：「○○里宜蘭
    旅遊」是子○○提議舉辦的，目的是為了選舉，退費是丑○○說
    以往選舉都是這樣操作，在車上說什麼、退什麼，活動邀請
    對象大部分都是○○里的里民，有其他的里民像是江美足，可
    能會帶孫子參加，但孫子戶籍不在○○里就不能退費，所以一
    定要拿身分證或戶口名簿才能退費等語（見原審卷㈤第33、3
    4頁）。同案被告郭志清於原審時以證人身分具結證稱：107
    年7月22日宜蘭旅遊的實際主辦人是子○○、丑○○，我愛基隆
    人協會沒有參與，舉辦目的是為了選舉，因為○○里沒有人認
    識子○○，丑○○以前經營遊覽車公司，知道以前選舉就是把里
    民約一約在車上談話、認識，所以才會有宜蘭旅遊活動，活
    動的宣傳方式是針對○○里的里民家訪，宣傳單上面寫的主辦
    人子○○，而且里民有看到子○○本人，對里民來講其實大概就
    知道主辦人是子○○等語（見原審卷㈤第58、59、63頁）。此
    外，復有下列事證可佐，足認「○○里宜蘭旅遊」確係由被告
    子○○、丑○○及同案被告張智皓、郭志清共同籌備舉辦，且以
    被告子○○為主辦人：
  ⑴前述扣案載明由「子○○敬邀」之「子○○回饋○○里107年蘇澳、
    宜蘭一日遊通知單」及「○○里107年蘇澳、宜蘭一日遊通知
    單」（見107年度選偵字第6號卷㈠第17至19頁），隻字未提
    及「我愛基隆人協會」。
  ⑵同案被告張智皓於107年6月15日將「○○里宜蘭旅遊」之日期
    及行程表翻拍照片傳送予被告子○○，並在LINE通訊軟體中告
    知被告子○○「行程楊姐（即被告丑○○）已排好了」，被告子
    ○○即指示同案被告張智皓「今天可印了」之通訊紀錄截圖（
    見原審卷㈢第301頁）。
  ⑶被告子○○於107年7月18日、107年7月21日以LINE通訊軟體提
    醒同案被告郭志清「翔建議你把1-3車名單列出來，我們星
    期五要打電話告ㄓ（知）一下」、「你早上可以先去我媽那
    裡討論座位，然後依依（一一）打電話告知他們第幾車」、
    「一個一個打電話用市內電話打沒關係」、「今天拜託你的
    任務就是這個」之通訊紀錄截圖（見原審卷㈢第311至313頁
    ）。
  ⑷被告子○○手機內之LINE通訊紀錄翻拍照片，顯示被告子○○於1
    07年7月19日將「子○○回饋○○里107年蘇澳、宜蘭一日遊通知
    單」翻拍照片傳送至人數共77人之○○里群組內，並以：「各
    位長輩好，本週日舉辦○○里的宜蘭一日遊，因報名人數踴躍
    ，歡迎要去的鄉親可以在（再）報名噢！感謝大家，本週日
    也有早餐。感謝大家」等語廣邀里民參加。同案被告張智皓
    復於107年7月21日以：「目前又加了一台車，尚有空位，位
    子剩不多，歡迎全家大小一起參加」等語鼓勵里民參加。嗣
    被告丑○○於107年7月22日上午8時45分、下午6時40分，分別
    傳送「○○里宜蘭旅遊」第一車乘客照片及團體大合照至同一
    群組，暱稱「Skyboy」及「彩鑾」之人即於下午7時25分、8
    時7分許，分別傳送內容為：「麻煩各位多多支持凱婷，讓
    凱婷能為大家多舉辦活動」，「謝謝凱婷！謝謝凱婷團隊！
    辛苦了」之訊息至同一群組，被告子○○再於下午8時15分回
    覆以：「謝謝大家，感謝大家。若有服務不足地方，請原諒
    我。我一定下次改進。真的感謝大家熱情參與這次○○里活動
    。期待再相會。我會繼續努力」等語，同案被告郭志清亦於
    下午8時26分回覆以：「謝謝大家…開心與大家一起出遊，讓
    凱婷跟大家的心更接近」等語（見107年度選偵字第6號卷㈠
    第31、33、38至40、29頁）。又依被告丑○○傳送至上開○○里
    群組之團體大合照，其內之紅布條係印製「改變○○‧活化○○˙
    創新○○」、「子○○」等字樣（見107年度選偵字第6號卷㈠第2
    9頁，此即同卷第38頁上方通訊紀錄截圖之第3張，而第1、2
    張之紅布條亦均與第3張相同），且上開紅布條與被告子○○
    於107年7月19日傳送予同案被告張智皓、郭志清之紅布條圖
    檔相符，此有同案被告張智皓提供之通訊紀錄截圖在卷可參
    （見原審卷㈢第337頁），可見「○○里宜蘭旅遊」確係由被告
    子○○主辦無訛。
  ⑸被告子○○於107年7月22日上午10時39分許，在「○○里宜蘭旅
    遊」之車號000-00號遊覽車（即車次名單第0車）上，以麥
    克風向該車乘客發表：「親愛的『○○里』的長輩大家早午安、
    大家好！我昨天都睡不著你們知道嗎？因為『我人生第一次
    辦這種旅遊』，還有沒有報名的也有來耶，20幾個，我早上
    不知道怎麼喬，真的沒辦法，因為本來大概多10個位置而已
    ，後面不行就沒辦法了，因為這次我們里內參加很踴躍，都
    我們里內的長輩一起來旅遊這樣很開心，我也有看到○○之光
    ，年輕人就是○○之光。在這我想跟各位長輩講，今天我們高
    高興興出門平平安安回家這才是最重要的，在我們還沒有回
    家之前，若有吃不飽、沒水喝的，你們就盡量來找我，因為
    我們『○○里』很久沒這種感覺了，所以我昨天都睡不著，你們
    有事都可以打給我，我的電話00000000、手機0000000000，
    有什麼事打給我，我若做得到的我不會推拖」等言論；嗣同
    案被告郭志清於同日中午12時21分許，亦在同一台遊覽車上
    ，以麥克風向乘客廣播：「首先感謝大家參加『子○○』辦的自
    強活動，因為第一次辦，所以有什麼需要指導的地方，請大
    家體諒，凱婷會越來越勤勞為『○○里』做事情，有什麼問題要
    找凱婷，一通電話服務就到，請大家多給這位年輕人『支持』
    後某！謝謝喔。等一下，我們這邊…ㄟ…因為我們等一下就開
    始，因為時間的關係，等一下『身分證』大家準備一下後某，
    我這…那個…有的…我們的『報名費』的部分要退給大家，大家
    準備一下後某，邊處理啦，謝謝」等語，繼於同日中午12時
    39分許，退費予檢舉人及檢舉人之同行人每人500元，且退
    費時有向檢舉人確認是否係「○○里」里民及請求檢舉人「多
    多支持一下凱婷」；且「○○里宜蘭旅遊」當日，有發放前述
    印製「基隆市○○區○○里」、「懇請鄉親給我一個機會為您服
    務」、「子○○」等字樣之宣傳扇等情，有檢舉光碟、照片及
    錄影譯文附卷為憑（見107年度選偵字第6號卷㈢第289至291
    、287、288頁，107年度選偵字第6號卷㈠第189至195頁）。
  ⑹被告子○○於107年7月23日以LINE通訊軟體提醒同案被告郭志
    清尚有參加者來電要求退費及告知余劉素治（即附表一編號
    79）已完成退費之通訊紀錄截圖（見原審卷㈢第319至321頁
    ）。
  ⒉本案偵查機關於107年10月11日發動搜索，並於同日拘提、通
    知下列證人等接受調查及檢察官偵訊，因下列證人等與本案
    被告等間均無犯意聯絡，衡情尚不至於事先勾串而為不實陳
    述，是下列證人等於同日所為之陳述最具有可信性。依下列
    證人等之證述，可證明○○里在地居民多係透過「○○里宜蘭旅
    遊」而認識被告子○○，且「○○里宜蘭旅遊」之主辦人係有意
    參與選舉之被告子○○（其餘107年10月11日接受調查之里民
    亦均未提及「○○里宜蘭旅遊」係由任何公益協會舉辦）：
  ⑴證人葉美玲（即附表一編號42）於107年10月11日警詢時證稱
    ：107年7月上旬，伊在家中信箱收到宜蘭一日遊活動宣傳單
    後，當面向子○○本人報名，並交付800元給子○○，伊知道這
    個旅遊是子○○舉辦的等語（見107年度選偵字第6號卷㈠第205
    、206頁）。
  ⑵證人戴玉樹（即附表一編號50）於107年10月11日警詢時證稱
    ：江鄭嬌玉邀伊參加「○○里宜蘭旅遊」，子○○和她的服務團
    隊都穿著「子○○服務團隊」POLO衫，也有在車上及吃飯時表
    示希望有機會為里民服務等語（見107年度選偵字第6號卷㈠
    第476、479頁）。
  ⑶證人江鄭嬌玉（即附表一編號6）於107年10月11日檢察官偵
    訊時證稱：伊係參加「○○里宜蘭旅遊」才認識子○○，因為子
    ○○有說要去玩來這邊報名等語（見107年度選偵字第6號卷㈡
    第187頁）。
  ⑷證人張富進（即附表一編號49）於107年10月11日檢察官偵訊
    時證稱：伊原本不知識子○○，當時也不知道她要競選，但坐
    遊覽車時，就有想說她應該是要出來選了，才會辦這麼活動
    增加曝光率，因為很多人不認識她等語（見107年度選偵字
    第6號卷㈡第45頁）。
　⑸證人黃文詩（即附表一編號59）於107年10月11日檢察官偵訊
    時證稱：係由丑○○退給伊500元，「○○里宜蘭旅遊」回來時
    ，子○○的媽媽說子○○不一定會選舉，還未決定，如果子○○要
    選，希望大家幫忙支持等語（見107年度選偵字第6號卷㈡第6
    67、669頁）。
　⒊同案被告郭志清於107年10月11日警詢時供稱：透過伊報名「
    ○○里宜蘭旅遊」的人約有100人，其將報名者繳交之報名費
    收齊後留著備用，因為要支付餐費、保險費，還有當天退還
    500元給參加的民眾，不足的部分由其個人代付2萬多元，當
    天的遊覽車是子○○的媽媽支付，餐費由其支付，午餐現場支
    付，晚餐因為現金不足，所以改用匯款方式支付等語（見10
    7年度選偵字第6號卷㈠第147、149、150頁）；於同日檢察官
    偵訊時復供稱：「○○里宜蘭旅遊」之經費，是想說一人800
    元，有來參加就退500元，如果不夠，其與丑○○再自己吸收
    掉，退費係由其退第0車，其他有些是車掌退，有些是丑○○
    退等語（見107年度選偵字第6號卷㈡第745、749頁）。經核
    同案被告郭志清所述，與①證人即○○公司老闆娘陳秀鳳於偵
    查中證稱：丑○○有向伊承租4台遊覽車到宜蘭旅遊，因為丑○○以前是伊員工，有認識所以才向伊租車，費用一共6萬元，
    一台1萬5,000元包含司機、隨車小姐及ETC過路費，伊當天
    也有去，其到宜蘭就收到丑○○交付的6萬元現金，6萬元不包
    含餐費等語（見107年度選偵字第6號卷㈠第681頁，107年度
    選偵字第6號卷㈤第653頁），②證人即新馬活海鮮餐廳會計陳
    筱涵於警詢時證稱：107年7月22日係由○○公司的孫媽媽（即
    證人陳秀鳳）向伊預定16桌每桌2,000元之菜色，並約定當
    日中午來用餐，用餐完也是孫媽媽向其結帳，連飲料一共3
    萬2,800元，伊退一成佣金給孫媽媽，實收2萬9,600元等語
    （見107年度選偵字第27號卷㈣第65頁），③證人即九瑩餐廳
    會計江雪雪於警詢時證稱：107年7月22日係○○公司孫媽媽（
    即證人陳秀鳳）打電話來訂餐，當日晚上用餐時間到達，用
    餐後由一位郭先生用手機轉帳付款，一共付3萬2,000元餐費
    及650元飲料費等語（見107年度選偵字第6號卷㈣第73頁），
    ④證人江雪雪提供之九瑩餐廳107年7月22日估價單，其上記
    載「郭先生ATM轉帳」（見107年度選偵字第27號卷㈣第79頁
    ），⑤同案被告郭志清名下國泰世華銀行帳戶電子轉出3萬2,
    650元之對帳單（見107年度選偵字第6號卷㈠第181頁，按107
    年7月22日為週日，故對帳單上所載日期107年7月23日應係
    次一銀行營業日，非實際支出日期），均大致無違。且被告
    丑○○於107年10月11日警詢時供稱：「○○里宜蘭旅遊」之遊
    覽車費係由伊支付予陳秀鳳，午、晚餐費係由郭志清支付等
    語（見107年度選偵字第6號卷㈠第676頁），嗣於偵查中亦未
    曾供述上開經費係來自於我愛基隆人協會，足證「○○里宜蘭
    旅遊」之旅遊費用，除以參加者實際繳交之報名費支付外，
    其餘不足部分係由被告丑○○及同案被告郭志清個人支付無疑
    。
  ⒋同案被告郭志清於108年12月17日庭呈予原審扣押之「○○里宜
    蘭旅遊」車次名單總本（見原審卷㈡第380頁，原審108年度
    保字第1548號扣押物），與卷附檢舉照片中同案被告郭志清
    在第0車遊覽車上持以辦理退費之名單字跡吻合（見107年度
    選偵字第6號卷㈠第193頁，原審卷㈡第393頁），且與被告丑○○與江美足（即附表一編號12）討論退費事宜時持筆紀錄之
    第0車名單填載情形相符（見原審卷㈢第317頁，原審卷㈡第39
    5頁），堪信為真正。依上開車次名單總本，合計有152人參
    加「○○里宜蘭旅遊」，而因「○○里宜蘭旅遊」投保之旅行平
    安保險，每人保險費約為32元，此有南山人壽旅行平安保險
    要保書在卷可查【計算式：保險費總額4,649元÷被保險人14
    5人＝32.0620】（其中被保險人名冊編號1、76所示2人未出
    現在車次名單內，車次名單第0車之吳庭忠、李月仙、簡嘉
    惠、張博智、張元箏、林焜煉、李林清雲、黃鐘錫及第0車
    之黃文秀共9人則未出現在被保險人名冊內，是被保險人名
    冊所載145人扣除2人未上車，再加計車次名單內未投保之9
    人，總數仍為152人，並無歧異（見107年度選偵字第6號卷㈢
    第299、303至314頁），再加計「○○里宜蘭旅遊」之遊覽車
    資及午、晚餐費用12萬5,450元【計算式：遊覽車60,000元＋
    午餐32,800元＋晚餐32,650元＝125,450元】，平均每人花費
    約為857元【計算式：（125,450元÷152人）＋保險費32元≒85
    7.3289元】，是附表一編號1、4至8、10至93所示之有投票
    權人，不論係繳交800元退還500元或現場報名繳交300元，
    實際上均僅支付300元，自均因被告丑○○、同案被告郭志清
    墊付差額而受有價值至少500元之旅遊利益，堪以認定。
  ⒌被告子○○辯稱：「○○里宜蘭旅遊」係由我愛基隆人協會舉辦
    ，此有我愛基隆人協會之會議紀錄、收入支出明細表及同案
    被告廖建華、證人寅○○之證述可資證明，同案被告張智皓、
    郭志清於偵查中亦曾為相同之證述，且旅遊活動退款，係協
    會決議給予之旅遊補助，並非被告子○○、丑○○及同案被告郭
    志清、張智皓等人所支出云云。惟查：
  ⑴同案被告郭志清於107年10月11日警詢時固供稱：「○○里宜蘭
    旅遊」係我愛基隆人協會舉辦，○○里里民參加「○○里宜蘭旅
    遊」不是子○○招攬的云云（見107年度選偵字第6號卷㈠第146
    、149頁）。然同案被告郭志清此部分供述，明顯與上述被
    告子○○、同案被告張智皓、郭志清籌備「○○里宜蘭旅遊」及
    被告子○○廣邀里民參加「○○里宜蘭旅遊」之通訊紀錄截圖等
    客觀事證相左，遑論本案並無任何代表我愛基隆人協會參與
    討論「○○里宜蘭旅遊」活動事宜之通訊紀錄可資查考，且被
    告子○○、同案被告郭志清共同籌備舉辦「○○里宜蘭旅遊」，
    自始即有犯意聯絡，同案被告郭志清有警覺應迴避提及身為
    ○○里里長候選人之被告子○○主辦或參與舉辦本案活動，而諉
    稱係由被告子○○任職總幹事之我愛基隆人協會舉辦，顯亦不
    違反經驗法則，況被告張智皓嗣於偵查中並未供述「○○里宜
    蘭旅遊」係我愛基隆人協會舉辦，故同案被告郭志清於警詢
    時所為有利於被告子○○之供述，並不足採。
  ⑵同案被告廖建華於原審時以證人身分具結雖曾證稱：107年7
    月22日「○○里宜蘭旅遊」係由丑○○提案，經過我愛基隆人協
    會理監事開過2次正式會議討論，107年6月30日會議提到經
    費不足，要再研議，後來理監事裡面修丕豹贊助2萬元、丑○○贊助4萬元，因為有經費了，所以107年7月5日才會再開會
    等語（見原審卷㈣第39至41頁）。然觀諸被告子○○所提出關
    於「○○里宜蘭旅遊」之我愛基隆人協會臨時活動會議紀錄，
    其上記載開會時間係「107年6月30日下午19:00-20:00」，
    地點係「基隆市○○路0000000號」（見107年度選偵字第6號
    卷㈢第341頁、第385頁），可知該臨時活動會議之時間、地
    點完全與「○○里歌唱比賽」重合；但同案被告廖建華於警詢
    、偵訊、原審準備程序及審理時均明確供稱：伊於107年6月
    30日歌唱比賽當天沒有在場，也沒有出現在基隆市○○區○○路
    000○000號等語（見107年度選偵字第6號卷㈢第271頁，107年
    度選偵字第6號卷㈤第671頁，原審卷㈢第454頁，本院卷㈣第65
    頁）；嗣經原審質疑同案被告廖建華於107年6月30「○○里歌
    唱比賽」當天既未出現在○○路000至000號，如何主持上開臨
    時活動會議，同案被告廖建華始改稱：107年6月30日那天伊
    應該沒有到場主持會議，簽名不是當天簽的，好像是丑○○叫
    伊簽的，伊不知道會議紀錄內容是誰打的，其沒有親眼看到
    其他理事開會，也沒有問其他理事開會的經過或跟其他理事
    聯絡，伊沒有看到其他理事簽名，會議紀錄內容都是丑○○告
    知的等語（見原審卷㈣第74至77頁），可見同案被告廖建華
    並未參加所謂決議舉辦「○○里宜蘭旅遊」之我愛基隆人協會
    理監事會議，係事後依被告丑○○之要求簽署上開臨時活動會
    議紀錄，其首開證述顯然悖於事實，不足採信。
  ⑶證人即我愛基隆人協會理事寅○○於偵訊時證稱：107年7月22
    日宜蘭一日遊係丑○○舉辦，伊交800元，退500元，不清楚經
    費來源等語（見107年度選偵字第6號卷㈤第393頁）；於原審
    時證稱：伊有在107年6月30日、107年7月5日之我愛基隆人
    協會臨時活動會議紀錄上簽名，但忘記有沒有開會，歌唱比
    賽那天協會沒有舉行其他活動，其記不起來協會有沒有說要
    補助宜蘭旅遊，廖建華沒有說參加旅遊有補助，退費500元
    都是郭志清弄的等語（見原審卷㈣第83、84、99頁），是證
    人寅○○既明確證述「○○里宜蘭旅遊」係由被告丑○○舉辦（即
    與我愛基隆人協會無涉）、107年6月30日只有歌唱比賽沒有
    其他活動，且迴避證述我愛基隆人協會理監事有開會決議舉
    辦「○○里宜蘭旅遊」及提供經費補助之事，自無從據為有利
    於被告子○○之認定。況證人寅○○身為我愛基隆人協會理事，
    苟其真有出席理監事會議而決議舉辦所謂以「關懷弱勢長者
    」為目的之本案宜蘭旅遊活動（見107年度選偵字第6號卷㈢
    第385頁），其要無可能報名參加此活動，並以受補助者身
    分領取500元退費，益證「○○里宜蘭旅遊」並非我愛基隆人
    協會舉辦之公益活動，亦非我愛基隆人協會提供經費補助弱
    勢長者參加。
  ⑷證人即我愛基隆人協會原任財務黃淑鈴於原審時證稱：107年
    6月30日、同年7月5日我愛基隆人協會臨時活動會議記錄係
    伊本人簽的，其不會打字，臨時活動會議紀錄是早就列印好
    ，由理事長主持，每個人發一張，讓我們拿在手上，然後再
    簽名，其沒有紀錄開會的過程等語（見原審卷㈣第104、110
    、111、115頁），已可證明上開臨時活動會議紀錄係事先繕
    打列印，並非開會經過之真實紀錄。又經原審補充訊問證人
    黃淑鈴：「廖建華方才說107年6月30日的這個時間，他沒有
    出現在○○路，也沒有出席這個會議，他如何把這張會議紀錄
    拿給妳？」證人黃淑鈴沉默許久未作答，原審促請證人黃淑
    鈴回答，證人黃淑鈴即改稱「那這樣我忘記了」（見原審卷
    ㈣第112、113頁），足徵證人黃淑鈴原先證述理事長即同案
    被告廖建華有主持前述理監事會議之情節，並非事實。另我
    愛基隆人協會向基隆市政府報備之理事共有9名、監事共有3
    名（見原審卷㈢第64、88頁），惟同案被告廖建華僅知悉其
    中3名理事之姓名（見原審卷㈣第63至65頁），且於偵訊及原
    審準備程序時均供述我愛基隆人協會之財務只有一人叫「黃
    玲華」（見107年度選偵字第6號卷㈤第671頁，原審卷㈢第455
    頁），於原審時仍再次證述財務姓名係「黃玲華」，始旋即
    改稱「黃淑鈴」（見原審卷㈣第71頁），顯見同案被告廖建
    華對於107年間在任之我愛基隆人協會理監事及幹部均不熟
    悉，自難相信同案被告廖建華真有主持107年6月30日及同年
    7月5日形式上由黃淑鈴擔任紀錄之理監事會議。再者，被告
    子○○提出之107年6月30日、同年7月5日我愛基隆人協會臨時
    活動會議紀錄，均將證人黃淑『鈴』之姓名誤載為「紀錄：黃
    淑『玲』」（見107年度選偵字第6號卷㈢第341、385、387頁）
    ，益證上開臨時活動會議紀錄均非證人黃淑鈴本人所製作，
    且其餘被告子○○提出之105年12月24日、106年12月30日會議
    紀錄（見107年度選偵字第6號卷㈢第371、373頁），甚至108
    年1月21日我愛基隆人協會陳報基隆市政府之「組織電話清
    單」（見原審卷㈢第88頁），亦均將證人黃淑鈴之姓名誤載
    為「黃淑玲」，足以合理推論所謂我愛基隆人協會之會議紀
    錄及組織電話清單均係同一人於相近期間內所製作，而非歷
    年之真實紀錄。況前述107年7月5日臨時活動會議紀錄記載
    「因為活動費用過高，不足以支付每位參與民眾，本會決議
    每人補助500元為上限不足之處自行負擔」、「本次旅遊預
    估2輛遊覽車」（見107年度選偵字第6號卷㈢第387頁），依
    此計算，上開決議之補助經費約為「4萬元」（即每人500元
    補助×每輛遊覽車40人×2輛遊覽車＝4萬元），然依同案被告
    廖建華前揭證述，107年6月30日開會時經費不足，之後因為
    有修丕豹、丑○○贊助之「6萬元」經費，才會再開107年7月5
    日會議決定舉辦本案宜蘭旅遊，則既已有「6萬元」贊助經
    費，豈會僅決議補助「4萬元」，且上開決議內容係以「每
    人補助500元」之方式提供經費，被告子○○提出之我愛基隆
    人協會收入支出明細表及帳冊，卻均記載支出「107/7/22基
    市民銀髮（身心障礙）聯誼一日遊＄64,700」（見107年度選
    偵字第6號卷㈢第341、383頁，原審卷㈡第427頁），證人黃淑
    鈴於原審時亦證述上開金額其中6萬元是車資（見原審卷㈣第
    121頁），決議內容（按人頭補助500元）與帳務資料（核銷
    車資6萬元）明顯出入，甚至同案被告廖建華所指購買「○○
    里宜蘭旅遊」早餐、飲料之單據合計係5,400元（含107年7
    月20日礦泉水1,000元、107年7月21日麥香綠茶及竹炭水2,6
    00元、107年7月22日水煎包1,800元，見原審卷㈤第11、115
    、117頁及原審卷㈣第173頁），亦與收入支出明細表及帳冊
    所載金額扣除車資6萬元之餘額4,700元不符，在在均足以證
    明被告子○○提出之我愛基隆人協會臨時活動會議紀錄、收入
    支出明細表及帳冊內容並不實在。遑論證人黃淑鈴於原審時
    已證述其自107年過年後即未再保管我愛基隆人協會之經費
    ，經費均擺放在○○企業社未上鎖，其係有收據才依被告子○○
    指示填寫帳冊等語至明（見原審卷㈣第117、118、129、131
    頁），是被告子○○提出之我愛基隆人協會收入支出明細表及
    帳冊，縱按日期接續記載，因係「事後」填載，且無客觀資
    金來源憑證（如提款紀錄、匯款紀錄）可佐，自不足以證明
    「○○里宜蘭旅遊」之經費來源係我愛基隆人協會。
  ㈢被告子○○、丑○○與同案被告郭志清、張智皓主觀上具有行求
    及交付不正利益之犯意聯絡，為約使有投票權人為投票權之
    一定行使，以墊付差額行求或招待被告壬○○、乙○○、同案被
    告梁暄筑及附表一編號1、4至8、10至95所示有投票權人參
    加「○○里宜蘭旅遊」，客觀上二者間具有對價關係：
  ⒈扣案之「子○○回饋○○里107年蘇澳、宜蘭一日遊通知單」、「
    ○○里107年蘇澳、宜蘭一日遊通知單」均載明報名費為「里
    民每人800元」，明顯係以「○○里里民」為活動對象，且依
    前所述，被告子○○係在LINE通訊軟體中之「○○里」群組招攬
    鄉親報名「○○里的宜蘭一日遊」，旅遊期間在遊覽車上短暫
    之發言，亦反覆以「○○里的長輩大家早午安」、「我們里內
    參加很踴躍」、「我們里內的長輩一起來旅遊」「年輕人就
    是○○之光」、「我們○○里很久沒這種感覺了」等語強調「○○
    里」，而未曾問候非居住在○○里之參加者，顯然有凸顯其係
    為「○○里」舉辦本案宜蘭旅遊之意圖。
　⒉又附表一編號12所示之江美足，係與女兒楊蕙青（附表一編
    號74）及孫子女一同參加「○○里宜蘭旅遊」，惟江美足之2
    名孫子女未設籍在○○里而未獲退費，江美足與被告丑○○為此
    發生爭論，經原審當庭勘驗同案被告郭志清在場拍攝上開爭
    論之影片，結果顯示：江美足質疑「我那天如果拿戶口名簿
    給子○○寫2個，我拿2份戶口名薄，她也照抄，妳應該跟我說
    小孩戶口簿不在這裡不行，妳沒說，子○○說退300，妳說不
    是喔，好像退200，子○○去打電話，後來說退200，我說好啦
    好啦沒關係，退200我才拿出來。」丑○○即回以「我跟妳說
    ，因為妳要走我很有印象，妳人要走出去時我跟妳說『一定
    要戶口在內』」，同案被告郭志清亦回稱「有，我有說，我
    都有說。」嗣被告丑○○又補稱：「這句話我一定有說，因為
    我們…，妳是說妳2個孫子要去，我說沒關係，『只要戶口在
    內都可以退』，我絕對一定有說，我從頭到尾，所以說沒關
    係，妳如果有空去影印，我一定讓妳退，要不然我就沒辦法
    ，說真的。」此有當事人均不爭執之勘驗筆錄在卷可查（見
    原審卷㈤第15至17頁），可證被告丑○○、同案被告郭志清接
    受里民報名參加「○○里宜蘭旅遊」時，均有明確告知「只要
    設籍在○○里均可退費」，此核與：①同案被告張智皓於原審
    時以證人身分具結證稱：戶籍不在○○里就不能退費，所以一
    定要拿身分證或戶口名簿才能退費等語（見原審卷㈤第34頁
    ），②證人蕭何幼春（附表一編號5）於偵訊時證稱：其有退
    費500元，好像是麥克（即同案被告郭志清）拿的，有核對
    身分證，不是○○里的不可以退等語（見107年度選偵字第6號
    卷㈤第221至223頁），③證人許楊金子（附表一編號10）於檢
    察官偵訊時證稱：其有退費500元，是被告丑○○拿的，不是○○里的沒得退等語（見107年度選偵字第6號卷㈤第219頁），④
    證人江王銀梅（即附表一編號4江碧村之配偶）於檢察官偵
    訊時證稱：其與先生江碧村、婆婆江鄭嬌玉及同事賴寶貴、
    林素貞一起去「○○里宜蘭旅遊」，向鬍鬚（此應係指被告郭
    志清）報名、繳費，也是鬍鬚退費，但那兩位同事沒有退，
    鬍鬚說因為她們不是我們這個社區的等語（見107年度選偵
    字第6號卷㈤第599頁），均互核相符。依上開事證，足認被
    告子○○、丑○○與同案被告郭志清、張智皓係針對○○里之里民
    而舉辦「○○里宜蘭旅遊」，且預設只有「設籍在○○里」之里
    民才可退費，主觀上具有對設籍在○○里之有投票權人行求及
    交付不正利益之犯意聯絡甚明。
  ⒊被告子○○在遊覽車上以麥克風發表之言論，雖未提及○○里里
    長選舉，然當日在車上發放之宣傳扇上印製有「基隆市○○區
    ○○里」、「懇請鄉親給我一個機會為您服務」、「子○○」等
    字樣，業如上述，客觀上已可推知被告子○○係有意參選○○里
    里長，且證人許楊金子、江美足、吳金龍（附表一編號10、
    12、21）於偵訊時亦均證述參加「○○里宜蘭旅遊」時即知悉
    被告子○○要參選○○里里長（見107年度選偵字第6號卷㈤第225
    至227、273頁），被告子○○自毋須冒險言明其係欲參選○○里
    里長而舉辦本案宜蘭旅遊。又依前述檢舉錄影譯文，同案被
    告郭志清於被告子○○上車發言後及退費時，均有請求參加者
    支持被告子○○，且同案被告郭志清於警詢時供稱：107年7月
    22日子○○有拿宣傳紙扇來拜票支持，伊當時有請大家支持子
    ○○等語（見107年度選偵字第6號卷㈠第150頁），再依證人李
    月仙（附表一編號46）於偵訊時證稱：其有拿到子○○的扇子
    ，回來時在車上發的，發扇子時子○○有說支持她等語（見10
    7年度選偵字第6號卷㈤第597頁），證人余麗華（附表一編號
    11）於警詢時證稱：丑○○在遊覽結束時有說多多支持她女兒
    之類的言論等語（見107年度選偵字第27號卷㈡第57頁），暨
    前述證人黃文詩、戴玉樹之證述，亦可證明被告子○○、丑○○
    、同案被告郭志清分別利用在遊覽車上、吃飯、發放宣傳扇
    或團體大合照之時間，請求「○○里宜蘭旅遊」之參加者支持
    被告子○○。是被告子○○、丑○○與同案被告郭志清、張智皓共
    同舉辦「○○里宜蘭旅遊」，主觀目的在於約使有投票權人支
    持被告子○○競選○○里里長，核屬明確。
  ⒋被告子○○、丑○○與同案被告郭志清、張智皓共同以事先告知
    到場退費500元或現場繳交300元之方式，以設籍在○○里之里
    民為對象，行求或交付價值至少500元之旅遊利益，此價額
    不僅遠超過行之有年之「選舉宣傳物品價值30元」查賄標準
    ，亦高出勞動部發布之107年每小時基本工資140元不少，客
    觀上已明顯逾越社會相當性而足以影響有投票權人之投票意
    向。再者，「○○里宜蘭旅遊」費用不足部分係由被告丑○○、
    同案被告郭志清個人墊付，並非來自公益基金，且報名「○○
    里宜蘭旅遊」並未要求應具有身心障礙、低收入戶、中低收
    入戶等弱勢條件，實際上亦有身心健全之青壯年參與其中，
    自難認本案以事後退費或短收費用方式達到實質招待旅遊之
    行為，有何公益性之可言。又本案係在遊覽車上或旅遊結束
    後退費，客觀上已使實際參加之○○里里民均可因前述被告子
    ○○、丑○○與同案被告郭志清於旅遊期間尋求支持之言論，而
    知悉被告子○○舉辦「○○里宜蘭旅遊」及希冀為○○里服務。至
    證人辛○○於本院審理時固證稱：子○○沒有講是她辦的，詳細
    情形是誰辦的、誰出錢、誰說要退款的伊都不了解，反正有
    人退給我，我就收錢等語，但亦證稱：子○○旅遊時有跟伊等
    一起，伊有在現場看到她穿著那件『子○○做公益』衣服走來走
    去等語，且其就是否看見被告子○○所穿背心上有標明「子○○
    」之證詞，前後反覆、矛盾（見本院卷三第41、42頁），顯
    有迴護被告之虞，自不足據為對被告有利之認定。從而，綜
    合判斷本案行求、交付旅遊利益之對象、價額、時機、經費
    來源及欠缺正當理由等客觀情狀，堪認所行求、交付之旅遊
    利益與約使附表一編號1、4至8、10至95所示有投票權人票
    選被告子○○間，具有對價關係至明。
  ⒌被告子○○、丑○○雖均辯稱：報名參與本案宜蘭旅遊者，除○○
    里之在籍里民以外，兼括未設籍在○○里之非里民在內，難認
    該500元退款之對象均為有投票權人，且其選舉競爭對手郭
    玉寶，亦偕同20餘名親友報名參加，並獲得500元退款，倘
    認其對競爭對手行賄，以達約使有投票權人選投自己之目的
    ，顯與常情不符云云。惟查：
  ⑴同案被告郭志清於原審時供稱：本案旅遊當時有傳言陳雲翔
    要參選，後來才知道是郭玉寶登記參選，因為郭玉寶也是里
    民，才無法拒絕她參加等語（見原審卷㈡第379頁），核與證
    人陳雲翔於偵訊時證稱：伊有參選里長之念頭，但8月中旬
    家族會議決定由其配偶郭玉寶出來競選等語（見107年度選
    偵字第6號卷㈣第633頁）相合，佐以被告丑○○於107年6月30
    日歌唱比賽中場發表之言論，多有針對擔任○○社區發展協會
    理事長之陳雲翔，卻未提及關於郭玉寶之事，足見被告子○○
    、丑○○與同案被告郭志清、張智皓舉辦本案活動時，主觀上
    認為陳雲翔才是被告子○○之競爭對手，而非郭玉寶，且郭玉
    寶既是○○里之里民，倘刻意拒絕競爭對手之配偶報名參加，
    豈非明白彰顯渠等有不法行賄之意圖。況郭玉寶係偕同妯娌
    林麗珠、李梅花參加本案旅遊，此據證人郭玉寶、林麗珠、
    李梅花於偵查中證述屬實（見107年度選偵字第27號卷㈢第59
    8、304頁，107年度選偵字第6號卷㈤第551頁），且依郭玉寶
    所在之第0車車次名單排序，「郭玉寶」、「李梅花」、「
    林麗珠」下方係安排自行報名及代理其他9人報名參加本案
    宜蘭旅遊之「黃文詩」（見原審卷㈡第395頁，107年度選偵
    字第6號卷㈠第82頁），核與郭玉寶無涉，要無被告子○○所辯
    郭玉寶偕同「20餘名」親友報名參加本案宜蘭旅遊之事。
  ⑵同案被告郭志清於警詢時供稱：本案宜蘭旅遊之宣傳單是以○○里里民為對象，但是因為參加的里民又分別邀請了非○○里
    的民眾，所以就沒有限制等語（見107年度選偵字第6號卷㈠
    第151頁）。被告丑○○於偵訊時供稱：「（問：是否其他里
    的人要參加也可以？）不是，主要是○○里的里民參加，如果
    子孫雖然在其他里，但也可以參加」等語（見107年度選偵
    字第6號卷㈡第565頁）。依同案被告郭志清、被告丑○○前揭
    供述，可證「○○里宜蘭旅遊」預設係由設籍在○○里之有投票
    權人參加，其他無投票權之民眾多係受有投票權人邀請始得
    以參加，此由扣案「○○里宜蘭旅遊」車次名單之排序、姓名
    及附表一所示里民證述攜帶兒女、媳婦、孫子女、外勞參加
    之情節，亦可推論與有投票權人接續排列或姓名相似者，應
    係有投票權人之親屬、家屬、朋友或外勞，例如：①第1車之
    陳文棋（附表一編號33）於偵訊時證稱：伊與配偶徐英及2
    名小孩一起參加宜蘭旅遊，其配偶戶籍在劉銘傳路等語，扣
    案車次名單「陳文棋」下方即接續安排「徐英」、「甲○○」
    、「甲○○」（見107年度選偵字第6號卷㈤第307頁，原審卷㈡
    第391頁）；②第0車之辛○○（附表一編號44）於偵訊時證稱
    ：伊與小姑蕭美珍一起參加宜蘭旅遊，其小姑戶籍在嘉義等
    語，扣案車次名單「辛○○」下方即安排「蕭美珍」（見107
    年度選偵字第6號卷㈤第103頁，原審卷㈡第393頁）；③第0車
    之曾詩明（附表一編號64）於警詢時證稱：伊與太太曾黃新
    貞及隨行外籍看護一起參加本案旅遊等語，扣案車次名單「
    曾詩明」下方即安排「曾黃新貞」、「吳咪（即證人UMIATI
    ）」（見107年度選偵字第6號卷㈤第745、746頁，原審卷㈡第
    395頁，107年度選偵字第6號卷㈤第747頁）；④同案被告梁暄
    筑於警詢時供稱：伊與2名兒子及柯明福一起參加「○○里宜
    蘭旅遊」等語，扣案第0車車次名單「梁暄筑」上、下即分
    別安排「乙○○」、「柯明福」、「乙○○」（見107年度選偵
    字第27號卷㈠第271頁，原審卷㈡第397頁）。是以，被告子○○
    、丑○○與同案被告郭志清、張智皓縱退費予有投票權人所邀
    請之無投票權人，顯亦係出於拉攏及影響有投票權人投票意
    向之目的，無從反推被告子○○主觀上無行求或交付不正利益
    之犯意。另第0車車次名單所載「丙○○」、「丁○○」、「戊○○」均係同案被告張智皓之親屬，第0車所載「己○○」、「庚○○」、「辛○○」、「壬○○」則係修丕豹（即被告丑○○之同居
    人）之親屬，此據同案被告郭志清於原審時以證人身分具結
    證述明確（見原審卷㈤第68、69、70頁），上開7人因與同案
    被告張智皓、被告丑○○關係親近而順帶參與本案宜蘭旅遊，
    核與常情無違，自亦無法反證被告子○○欠缺主觀犯意。
  ⒍被告子○○、丑○○復辯稱：參加本案宜蘭旅遊之葉美玲等61人
    均證述子○○當日只是日常寒暄，未要求參加者支持子○○選舉
    里長，且參加者主觀上認為本案宜蘭旅遊是我愛基隆人協會
    主辦，並經協會事先告知參加者可退500元，顯未認知其有
    行賄之意思；被告丑○○未參與退款行為，亦無共犯之行為分
    擔云云。惟查：
  ⑴同案被告張智皓於原審時以證人身分具結證稱：檢警開始偵
    辦本案之後，子○○就開始彌補證據的不足，所以才會有我愛
    基隆人公益協會的會議紀錄、收據出現，針對幽靈人口部分
    ，每個人都有自己的說詞，歌唱比賽跟宜蘭旅遊統一說法都
    推給協會，因為之前某立委也是把事情推給協會就沒事情了
    ，所以丑○○就用宜蘭旅遊的團體大合照偽造了我愛基隆人協
    會的布條在上面等語（見原審卷㈤第35至36頁）。同案被告
    郭志清於原審時以證人身分具結證稱：我愛基隆人協會的會
    議紀錄跟收入支出明細表都是事後做的，107年10月11日檢
    調大規模行動後，子○○、丑○○就在○○企業社討論如何攻防，
    當時其與張智皓都在場，後來還有加入廖建華、寅○○、黃淑
    鈴，幽靈人口部分每個人的故事都不同，但都企圖合理化，
    這都是子○○跟律師討論出來的，歌唱比賽跟宜蘭旅遊就推說
    是我愛基隆人協會所舉辦，伊不知道子○○如何跟廖建華談，
    但伊有看到廖建華、寅○○簽會議紀錄，會議紀錄是子○○請張
    智皓打好，再請廖建華、寅○○到○○企業社簽名，實際上沒有
    開會，而當時○○里的里民就像驚弓之鳥，很多長者從來都沒
    有去過警察局，為了合理化本案活動不是針對選舉舉辦，子
    ○○、丑○○就授意用我愛基隆人協會舉辦的方式跟大家解說等
    語（見原審卷㈤第59至61、72頁）。是依同案被告張智皓、
    郭志清前揭證述，可佐證被告子○○提出之我愛基隆人協會帳
    冊、收入支出明細表及臨時活動會議確係事後造假，方有前
    述如此明顯之破綻及出入。
  ⑵依同案被告張智皓提出之手機通訊紀錄截圖及螢幕錄影所示
    ，被告丑○○於107年10月30日傳送10張內有「改變○○˙活化○○
    ˙創新○○」「子○○」紅布條之「○○里宜蘭旅遊」團體大合照
    （下稱「子○○布條大合照」）予同案被告張智皓，指示同案
    被告張智皓將該10張照片寄送到指定之信箱，復提醒同案被
    告張智皓將「相片刪掉」（見原審卷㈢第339頁、證物袋，原
    審卷㈣第189至191頁），其中原審卷㈣第189頁右中、右下及
    第190頁左上「子○○布條大合照」之次序，與前述被告子○○
    手機內LINE通訊紀錄翻拍照片中被告丑○○於107年7月22日傳
    送至○○里群組之團體大合照次序相同（見107年度選偵字第6
    號卷㈠第38頁），堪信二者之來源同一，均為原始照片。嗣
    被告丑○○於107年10月31日以LINE通訊軟體傳送「我找到相
    片了」之訊息及內有「改變○○˙活化○○˙創新○○」「我愛基隆
    人公益暨商業發展協會」紅布條之「○○里宜蘭旅遊」團體大
    合照（下稱「協會布條大合照一」）予被告子○○於偵查中委
    任之辯護人（見原審卷㈢第341頁，惟該辯護人未提出此張照
    片）；被告子○○亦於107年11月7日指示同案被告張智皓將另
    一內有「改變○○˙活化○○˙創新○○」「我愛基隆人公益暨商業
    發展協會」紅布條之「○○里宜蘭旅遊」團體大合照（下稱「
    協會布條大合照二」）傳送予律師（見原審卷㈣第191頁），
    此即被告子○○之前辯護人張致祥律師於107年11月7日刑事答
    辯㈠狀提出之被證3照片（見107年度選偵字第6號卷㈢第137、
    143、161頁）。相互比對上開照片即可發現，原審卷㈣第189
    頁右下之「子○○布條大合照」與「協會布條大合照一」，除
    紅布條上之「子○○」字樣變更為「我愛基隆人公益暨商業發
    展協會」外，其餘拍攝角度、高架橋上巴士行經位置及在場
    人姿勢均完全相同（見原審卷㈢第343頁）；原審卷㈣第189頁
    左上之「子○○布條大合照」與「協會布條大合照二」，除紅
    布條上之「子○○」字樣變更為「我愛基隆人公益暨商業發展
    協會」外，其餘拍攝角度、高架橋上無車輛行經及在場人姿
    勢亦均完全相同；是依上開照片出現之時間先後，當可推知
    被告丑○○、子○○所傳送之「協會布條大合照一」、「協會布
    條大合照二」，均係以原始「子○○布條大合照」後製而成之
    不實照片，由此亦可佐證同案被告張智皓、郭志清所述被告
    子○○、丑○○為將「○○里宜蘭旅遊」推由我愛基隆人協會舉辦
    而捏造證據等情節之真實性。
  ⑶同案被告梁暄筑於原審時以證人身分具結證稱：伊去警察局
    做完筆錄之後，子○○、張智皓、郭志清在「○○傢俱」（即○○
    里○○路000號1樓梁暄筑經營之店面）門口走廊，由子○○拿證
    明說本案宜蘭旅遊是愛心協會辦的，當時有很多阿姨在，法
    院通知開庭的前幾天，子○○也有打電話說她的律師到了，要
    伊過去，伊配偶叫伊不要去，隔天子○○就跑到「○○傢俱」說
    遷戶口是因為郭志清、張智皓，但伊跟子○○說「不是，我是
    因為挺妳當里長」等語（見原審卷㈤第54、55頁），益證被
    告子○○確實有在○○里內傳遞本案活動係由我愛基隆人協會舉
    辦之不實資訊，此與同案被告郭志清所述被告子○○、丑○○授
    意向里民解說本案活動係由我愛基隆人協會所舉辦之情節相
    符。又被告子○○於偵查中曾提出其與里民談論筆錄說詞之錄
    音光碟（見107年度選偵字第6號卷㈥第17至27頁），同可佐
    證被告子○○於偵查中確實有與○○里里民接觸談論本案案情，
    且○○里里民多數甚為年長，於接獲偵查機關通知後，因不知
    所措而諮詢本案活動主辦人即被告子○○，顯與常情無違，甚
    至同案被告廖建華接收原審傳票後，因已安排出國無法到庭
    ，同係求助於被告子○○，而由被告子○○代為處理撰寫請假狀
    向原審請假等事宜（見原審卷㈢第451、452、49頁），堪信
    被告子○○於本案開始偵辦後均不乏機會與其餘同案被告及證
    人勾串。是本案證人於107年10月11日被告子○○接受調查及
    偵訊後所為關於我愛基隆人協會舉辦本案活動之證詞，可信
    性均屬薄弱，不足憑採，自均無從據以認定被告子○○、丑○○
    主觀上不具有行求或交付不正利益之犯意。
  ⑷又附表一編號1、7、8、14、15、16、22、25、26、31、41、
    43、57、58、61、71、75、82所示之有投票權人於警詢時均
    證述參與「○○里宜蘭旅遊」之退費500元係由被告丑○○交付
    （見107年度選偵字第27號卷㈡第5、520、385、580、32、60
    1、541、636、490、396、412頁，107年度選偵字第27號卷㈠
    第684、660頁，107年度選偵字第27號卷㈢第502、518、550
    、304、387、397、248頁），且扣案之「○○里宜蘭旅遊」第
    0車車次名單亦有多處「簽收」欄係由被告丑○○簽署「楊」
    表明已退費（見原審卷㈡第395頁），再依前述被告丑○○與江
    美足爭論退費事宜之錄影，亦可證被告丑○○事後有參與處理
    退費爭議，是被告丑○○辯稱：其未參與退款行為云云，顯然
    昧於事實。
  ㈣被告壬○○、乙○○虛偽遷徙戶籍後，形式上係有投票權人，其
    等許以票選被告子○○為○○里里長，再受邀參加「○○里宜蘭旅
    遊」，以實際繳交300元費用之方式受有價值至少500元之旅
    遊利益，主觀上均具有收受不正利益之犯意：
　　被告壬○○、乙○○於107年6月間分別將戶籍虛偽遷入○○里○○路
    000號被告張智皓戶內（此部分詳後述），而形式上取得○○
    里里長選舉之投票權，成為有投票權人，是被告壬○○、乙○○
    既係意圖使被告子○○當選○○里里長乃虛偽遷徙戶籍，其等自
    均明知被告子○○舉辦「○○里宜蘭旅遊」時早已決意參選○○里
    里長，且明顯均於同意虛遷戶籍時即許以票選被告子○○，是
    其等於107年7月22日參加被告子○○主辦之「○○里宜蘭旅遊」
    而受有價值至少500元以上之旅遊利益，主觀上當具有收受
    不正利益之犯意甚明。
  ㈤綜上所述，被告子○○、丑○○有如事實欄一、㈠所示共同行求、
    交付不正利益之犯行，暨被告壬○○、乙○○有如事實欄一、㈠
    所示收受不正利益之犯行，均堪以認定。
三、關於事實欄一、㈡至㈥部分：　　
  ㈠同案被告張智皓於原審時以證人身分具結證稱：子○○要求其
    在○○里○○路000號單獨立戶及擔任戶長，壬○○、乙○○、戊○○
    將戶口遷入同一戶內，也是子○○、丑○○要求的，目的是為了
    選舉，其申請立戶時檢附之建物所有權狀是子○○提供的，建
    物所有權人林柏澄應該是子○○的男友，其代理乙○○、戊○○申
    請遷徙戶籍是子○○拜託的，當時其已變成戶長，所以應該只
    需要其戶口名簿，不需要其他資料，子○○也有要求其提供戶
    口名簿給己○○遷徙戶籍，所以其就帶己○○去戶政事務所辦等
    語（見原審卷㈢第416、417、420、422、423、434頁，原審
    卷㈤第51、52頁）。同案被告郭志清於原審時以證人身分具
    結證稱：子○○拜託其將戶籍遷入○○里○○路000號，原因是子○○要選里長，其幫庚○○遷戶籍到○○里○○路000巷00號時有拿到
    修筠筑擔任戶長的戶口名簿，該戶口名簿是丑○○提供的，丑
    ○○與修丕豹同居，修丕豹的大哥是修丕虎，修筠筑是修丕虎
    的女兒等語（見原審卷㈢第426頁，原審卷㈤第72、73頁）。
    復有下列證據可資佐證：
  ⒈同案被告張智皓提出之LINE通訊紀錄截圖及手機螢幕錄影，
    顯示同案被告張智皓於107年6月6日以通訊軟體詢問被告子○○「今天沒有垃圾車，我們要不要先牽（遷）戶籍？」，被
    告子○○即回以「要」、「我去○○路我就帶你們去」、「翔就
    在區公所」、「等我們」，被告張智皓接續詢問「游先生（
    即壬○○）要通知他嗎？」，被告子○○亦回以「好的」；翌日
    （即同年月7日同案被告張智皓、郭志清及被告壬○○申請遷
    徙戶籍之日期），同案被告張智皓於上午8時49分許即與被
    告子○○相約「圓環見」，同案被告郭志清再於上午12時11分
    許告知被告子○○「我們在車上了」，嗣同案被告郭志清於下
    午1時43分傳送三人共同用餐之合照至同一群組內（見原審
    卷㈢第333頁，原審卷㈣第188頁）；依上開通訊內容，足認被
    告子○○於107年6月7日上午與同案被告張智皓、郭志清相約
    見面後，即在附近等候2人一同吃午餐用餐。又前述基隆市○○區戶政事務所函覆之同案被告張智皓、郭志清及被告壬○○
    「遷入戶籍登記申請書」編號分別係「戶000000『000000000
    0』000000」、「戶000000『0000000000』000000」、「戶0000
    00『0000000000』000000」（見原審卷㈢第111頁，原審卷㈠第3
    03頁、第243頁），其中數字前10碼為申請遷入之日期及時
    間（即『0000000000』代表西元2018年6月7日上午9時23分）
    （見原審卷㈥第29頁電話紀錄表），可知同案被告張智皓、
    郭志清及被告壬○○之遷徙登記，均係於同案被告張智皓、郭
    志清與被告子○○3人相約見面後、共同用餐前之107年6月7日
    上午9時許完成，自足認同案被告張智皓、郭志清及被告壬○○於107年6月7日遷入○○里○○路000號張智皓戶內，彼此與被
    告子○○間具有犯意聯絡。
  ⒉依前述同案被告張智皓「遷入戶籍登記申請書」所附「建物
    所有權狀影本」，○○里○○路000號建物之所有權人係林柏澄
    （見原審卷㈢第111至113頁）。而被告子○○於107年2月23日
    遷入○○里時，原戶籍係在基隆市○○區○○路000巷0弄00○0號林
    柏澄戶內（見原審107年度聲監續字第2656號通訊監察卷附
    子○○全戶戶籍資料），且依偵查機關監聽被告子○○名下門號
    0000000000號行動電話所得之通訊監察譯文，被告子○○與林
    柏澄間有「（2018/8/14，08:17:43）林柏澄：妳早餐吃了
    嗎」，「（2018/8/14，18:32:15）子○○：狗要送回家囉、
    你有沒有在家、那你要幫我接一下喔、要幫你買晚餐嗎」，
    「（107/09/02，06:45:30）林柏澄：下來吃早餐啊」，「
    （107/09/12，09:12:18）子○○：你有睡過頭嗎，我已經在
    恩德了，你早餐吃了嗎」，「（107/09/14，14:39:05）林
    柏澄：晚上要不要一起吃鐵板燒」，「（107/09/14，20:14
    :44）子○○：幫我開家裡的門，我忘記帶鑰匙回來了」等關
    係親暱之通話內容，林柏澄之父親亦曾撥打電話予被告子○○
    （107/09/13，21:23:47）陳稱：「我叫柏澄拿白魚過去妳
    有吃嗎」，「喔還有小尾的，爸爸今天有小尾的妳要嗎…我
    抓給我女媳婦吃的不會是小小尾的」等語（見107年度聲監
    續字第2427號卷附通訊監察譯文），反觀同期間遭監聽之同
    案被告郭志清，卻無任何與林柏澄通聯之紀錄，被告子○○於
    原審時亦不否認林柏澄係居住在基隆市○○區○○路000巷0弄00
    ○0號房屋內（見原審卷㈤第10頁），足證被告子○○與林柏澄
    間確實有相當私交，是同案被告張智皓證述本案遷徙戶籍所
    檢附之「建物所有權狀影本」係被告子○○所提供乙節，堪信
    為真。
  ⒊「遷入者國民身分證正本」係申請遷入登記必備之證件，且
    遷入者應換領國民身分證，此有內政部戶政司全球資訊網公
    告之「戶政業務申辦須知」可資查詢（見原審卷㈥第23頁）
    ，是被告壬○○、乙○○、戊○○、庚○○分別由同案被告張智皓、
    郭志清代為申請遷徙戶籍，事前顯均有提供國民身分證正本
    ，而為行為之分擔，事後亦均可由換領之國民身分證，而明
    確知悉遷入地之地址為何，主觀上自分別與同案被告張智皓
    、郭志清具有犯意聯絡甚明。
  ⒋被告乙○○於107年12月3日警詢及偵訊時供稱：伊不認識○○里○○路000號戶長張智皓，伊係請修丕豹幫忙辦理戶籍遷入，10
    7年11月24日選舉伊有支持好朋友的女兒，伊在修丕豹家1樓
    沙發住了3年多，衣服都是一個禮拜再一起拿去洗衣店洗，
    伊原先之桃園戶籍是媽媽家，107年遷戶籍是因為在基隆長
    庚看醫生比較方便等語（見107年度選偵字第84號卷第10、2
    9至31頁）。被告戊○○於107年12月3日警詢及偵訊時供稱：
    伊與子○○是很好的朋友，伊常去○○里○○路000號住，其原戶
    籍是在先生之基隆市○○區○○路住處，因為○○里○○路000號方
    便收信、離市區近，所以將戶籍遷去○○里○○路000號，其實
    際住在基隆市○○區○○路，伊不知道○○里○○路000號戶長是誰
    ，是修丕豹答應其可以遷入的等語（107年度選偵字第82號
    卷第10頁、第29頁）。被告己○○於107年12月6日警詢及108
    年1月18日偵訊時時供稱：伊父親於107年4月23日過世時，
    伊有住○○○里○○路000號一陣子，當時伊與父親居住的房子是
    法拍屋，所以要遷出，透過楊阿姨介紹遷到○○里○○路000號
    ，伊於107年5月中旬就搬走了，因為沒有其他地方可以寄放
    戶籍，所以拜託楊阿姨借其寄放，楊阿姨是丑○○，伊係父親
    過世後才認識承辦父親後事之丑○○等語（見107年度選偵字
    第90號卷第10、11、45至47頁）。依被告乙○○、戊○○、己○○
    於偵查中之供述，可知其等與同案被告張智皓均非熟識，反
    而係與被告子○○母親之同居人修丕豹（被告子○○於通話中亦
    稱呼修丕豹為「爸」，見原審107年度聲監續字第2427號卷
    附107/09/15上午11:23:18通訊監察譯文）或與被告子○○本
    人關係甚為友好，或由被告子○○之母親即被告丑○○承辦家人
    後事，且同案被告張智皓雖係○○里○○路000號之戶長，然該
    址房屋所有權人係與被告子○○關係親暱之林柏澄，苟無被告
    子○○授意，同案被告張智皓應無可能貿然協助被告乙○○、戊○○、己○○將戶籍遷入○○里○○路000號，是同案被告張智皓證
    述被告乙○○、戊○○、己○○遷徙戶籍都是被告子○○要求的乙節
    ，應可採信。至被告乙○○、戊○○於偵查中雖均供述係徵得修
    丕豹同意遷入○○里○○路000號，然被告乙○○、戊○○申請遷徙
    戶籍時所憑之文件，均無證據證明係由修丕豹提供，且證人
    修丕豹於原審作證時，對於被告乙○○、戊○○以何等文件遷徙
    戶籍、如何辦理及何人辦理均一無所知（見原審卷㈢第402至
    404、407、408頁），同案被告郭志清於原審時亦以證人身
    分具結證稱：修丕豹很多事情都不知道，也沒有經手過遷徙
    戶籍的東西等語（見原審卷㈢第427頁），足徵被告乙○○、戊○○前述關於修丕豹部分之供述並非實在，尚難認修丕豹與本
    案被告等間有何犯意聯絡及行為分擔，附此敘明。
　⒌同案被告張智皓於原審時庭呈之○○里○○路000巷00號戶口名簿
    正本（戶長：修筠筑）、基隆市稅務局房屋稅籍證明書正本
    （納稅義務人：修筠筑，房屋坐落：基隆市○○區○○里○○路00
    0巷00號）、基隆市市有基地租賃契約影本（承租人：修筠
    筑，建物門牌號碼：○○路000巷00號）、台灣電力公司107年
    6月繳費憑證（用電地址：基隆市○○路000巷00號）、台灣自
    來水股份有限公司107年5月轉帳代繳（代收）水費繳費憑證
    （用水地址：基隆市○○路000巷00號），均係遷徙戶籍時所
    得檢附之「居住證明文件」，其中前述「基隆市市有基地租
    賃契約影本」，與被告丑○○於107年7月12日申請在○○里○○路
    000巷00號單獨立戶時檢附之證明文件相同（見原審卷㈠第23
    5至237頁），而同案被告張智皓與修筠筑並非親故，顯無可
    能自行取得上開文件，足認同案被告郭志清代理被告庚○○申
    請遷入○○里○○路000巷00號修筠筑戶內所憑之戶口名簿，應
    係由被告丑○○提供，是就同案被告郭志清協助被告庚○○遷徙
    戶籍部分，被告丑○○有犯意聯絡及行為分擔，堪以認定。
  ㈡被告壬○○辯稱：伊於105年12月27日在林口長庚醫院動手術，
    就搬出原戶籍地，原房東要其將戶籍遷出，○○路租屋處房東
    卻不願接受戶籍遷徙，後來因為工作關係分期購買一台機車
    ，需要戶籍地址辦理貸款，才答應郭志清、張智皓把戶籍遷
    到○○里○○路000號云云。惟查：
  ⒈被告壬○○於原審準備程序時供稱：伊為了動手術在桃園租屋
    ，後來錢花完了繳不起房租，經過朋友介紹聯絡子○○，子○○
    叫其先去○○街丑○○放鹽的倉庫睡幾個晚上，那邊沒有熱水、
    環境很差，後來子○○幫忙找一些維修的工作，其賺了錢就開
    始承租基隆市○○區○○路000巷00弄0號等語（見原審卷㈠第443
    頁，原審卷㈡第338頁），且被告壬○○於107年5月24日申辦中
    華電信門號時，帳寄地址亦係設定在基隆市○○區○○路000巷0
    0弄0號1樓（見原審卷㈠第353頁），足見被告壬○○於本案遷
    徙戶籍前即在基隆市○○區租屋居住，並未繼續居住○○○里○○
    路000號，其將戶籍遷入○○里○○路000號核與居住事實不符。
  ⒉公路監理機關基於社會現況及便民原則，於104年間即開放車
    主及駕駛人申請增設住居所或就業處所地址，並以住居所或
    營業處所地址寄發各項便民服務之通知及法令規定之行政文
    書；而設定車輛動產擔保之審查地址亦不以戶籍地址為限，
    只須行車執照登記地址與車籍登記地址相符即可，此有「公
    路監理電腦系統車輛車籍及駕駛人駕籍增設住居所或就業處
    所地址作業注意事項」、交通部公路總局臺北市區監理所基
    隆監理站109年1月3日北市監基站字第1080231935號函及本
    院109年1月7日電話紀錄表附卷為憑（見原審卷㈢第377、115
    至117頁）。是被告壬○○既已有固定之居住處所得以設定為
    公路監理機關之審查地址，自無必要因辦理分期買賣機車而
    虛偽遷徙戶籍至○○里○○路000號。至證人即前房東甲○○於本
    院審理時固證稱：伊有告訴壬○○搬走就要將戶籍遷出去等語
    （見本院卷三第174至176頁），但未一再催促，追踪後續（
    見本院卷三第176、177頁），尤其是被告壬○○本係獨立設籍
    另立一戶（見本院卷三第177頁），與證人甲○○戶籍無涉，
    其是否因前述原故，急興遷籍之念頭，恐非無疑，況被告壬○○是否有遷出戶籍之需要，與其何以會將戶籍遷入並未繼續
    居住○○○里○○路000號乙節，並無必然之關連，甚且，更無法
    排除被告壬○○係因此始萌生本案虛遷戶籍妨害投票之犯意。
    是被告壬○○前揭所辯，顯係事後圖卸刑責之詞，不足採信。
  ㈢被告乙○○辯稱：伊在北投做鹹豬肉，沒有生意的時候就會去○○企業社幫忙，並且住在○○企業社1樓客廳，伊前妻住在基隆
    市○○區○○街，但前妻不同意伊將戶籍遷入○○街，伊胞弟又希
    望伊將戶籍遷出，修丕豹才同意讓其把戶籍遷至○○里○○路00
    0號，伊與○○里具有地緣關係，且原審於109年1月15日前往○○企業社拍照時，現場確實有擺放伊之衣物、盥洗用品及棉
    被，顯見實際上有居住在該處，並無虛偽遷徙戶籍妨害投票
    之犯行云云。惟查：
  ⒈被告乙○○早於85年6月13日即已離婚，此有被告乙○○個人戶籍
    資料所載「個人記事」附卷可稽（見原審卷㈢第517頁），其
    與前妻離異長達20餘年，核無可能再於107年間要求遷入前
    妻之住處；又被告乙○○在基隆長庚紀念醫院無任何就醫紀錄
    ，此據該院以108年10月25日長庚院基字第1081050178號函
    覆在卷（見原審卷㈠第189頁），顯見並無被告乙○○於偵查中
    所述因就醫方便而遷徙戶籍之情事，是被告乙○○所辯遷入○○
    里○○路000號之理由，均非真正。
　⒉被告乙○○於107年間迄至原審時所使用之行動電話，帳寄地址
    均設定在臺北市○○區○○路000號，未曾變更（見107年度選偵
    字第84號卷第9、10頁，原審卷㈠第385、337頁），且原審調
    閱上開行動電話回溯6個月期間（即108年8月1日至109年1月
    20日）之雙向通聯紀錄，顯示被告乙○○之行動電話基地台位
    置，僅於108年8月2日、同年8月3日、同年8月4日、同年8月
    14日、同年8月15日、同年8月16日、同年9月7日、同年9月1
    3日、同年10月2日、同年10月3日、同年10月27日、同年11
    月11日、同年11月22日、同年11月23日、同年11月28日、同
    年12月2日、同年12月7日、同年12月8日、同年12月9日、同
    年12月11日、同年12月17日、同年12月25日、同年12月26日
    、同年12月27日、109年1月14日、同年1月20日等26日出現
    在「基隆市○○區○○路000號5樓」，其餘日期之基地台位置絕
    大多數均出現在「臺北市○○區○○段○○段000地號」（即臺北
    市○○區○○路000號之鄰近土地，見原審卷㈢第523至537頁，原
    審卷㈥第31至35頁），堪信同案被告張智皓於原審準備程序
    時供稱：乙○○住在北投，行動不方便，比較少去○○企業社等
    語（見原審卷㈠第442頁），方與事實相符。至原審於109年1
    月15日徵求到庭證人修丕豹同意，偕同被告乙○○前往○○里○○
    路000號拍攝現場照片時（見原審卷㈢第412頁），被告乙○○
    雖指稱○○里○○路000號1樓樓梯下方工具間吊掛之1件外套、2
    包堆放在雜物下之衣物（包裝袋約為市售之小垃圾袋尺寸）
    及擺放在1樓廁所之1支牙刷為其個人物品（見原審卷㈢第469
    、470頁），然其於107年12月3日偵訊時自述已在○○里○○路0
    00號居住3年多，衣物均係集中一週份量送洗（見107年度選
    偵字第84號卷第29頁），則至109年1月15日原審前往拍照時
    ，被告乙○○應已居住○○○路000號長達4年，殊無可能僅有上
    開少量個人物品擺放在內，且現場未見有被告乙○○經常換洗
    之衣物，足證被告乙○○並未繼續居住○○○里○○路000號，其將
    戶籍遷入○○里○○路000號核與居住事實不符。另證人丙○○於
    本院審理時雖證稱：伊有請哥哥乙○○將戶籍遷出，伊本來是
    叫他遷至住在○○里的叔叔家，不知道為何會遷到鄰居家等語
    （見原審卷三第170至172頁），然被告乙○○是否有遷出戶籍
    之需要，與其何以會將戶籍遷入並未繼續居住○○○里○○路000
    號乙節，亦無必然之關連，是被告乙○○前揭所辯，顯係事後
    圖卸刑責之詞，不足採信。
  ㈣被告己○○辯稱：伊父親於107年4月間過世，當時丑○○、子○○
    對伊伸出援手，幫忙處理父親的後事，而伊原戶籍地是法拍
    屋，張智皓就詢問伊要不要把戶籍遷到○○企業社，伊才遷徙
    戶籍，且伊原本沒有要去投票，是郭志清、張智皓要伊去投
    同性婚姻的公投案，伊不知道可以分開領票，才一併投了○○
    里里長的票云云。惟查：
  ⒈被告己○○之原戶籍地房屋早於101年11月23日即拍賣由第三人
    取得，此有基隆市稅務局108年11月11日基稅財貳字第10800
    65877號函覆房屋稅籍證明書及房屋稅籍資料回覆單附卷為
    憑（見原審卷㈠第413至417頁），然被告己○○迄至107年6月2
    5日始申請遷出，足見拍賣取得其原戶籍地房屋之所有權人
    並未要求其遷出，遑論被告己○○是否有遷徙戶籍之需要，本
    與其何以會將戶籍遷入○○里○○路000號乙節，並無必然之關
    連性。又被告己○○於原審108年11月20日準備程序時供稱：
    伊已經好幾年沒有住在原戶籍地了，與父親分開住，父親居
    無定所，伊在新北市工作，已在新北市○○區住了約2年等語
    （見原審卷㈠第445頁），且證人修丕豹於原審時亦證稱：己○○沒有住過恩德等語（見原審卷㈢第412頁），足證被告己○○
    自107年起即租屋居住在鄰近工作地之新北市○○區，並未繼
    續居住○○○路000號，故其將戶籍遷入○○里○○路000號，核與
    居住事實不符。
  ⒉被告己○○在新北市○○區一帶有固定工作及居所，與○○里並無
    任何地緣關係，苟其無意取得○○里里長之投票權，實無必要
    如此大費周章，先於107年6月25日前往基隆市○○區戶政事務
    所辦理戶籍遷入，再於同年11月24日返回基隆市○○區○○里之
    投票所投票，且設籍在全國各地均得以參與公民投票，益證
    被告己○○虛偽遷徙戶籍至○○里與公民投票案無關。
  ㈤被告戊○○辯稱：伊在○○企業社兼職，因為經常不在家，怕收
    不到掛號信件，張智皓詢問其要不要把戶籍遷到○○企業社，
    伊想說剛好○○企業社收信也方便，所以才遷徙戶籍云云。惟
    查：
  ⒈被告戊○○之娘家、原戶籍地即夫家分別位在基隆市○○區○○路
    及基隆市○○區○○路（見原審卷第㈠第436頁），上開二址與○○
    里○○路000號均有相當距離，且證人修丕豹於原審時亦證稱
    ：戊○○沒有住過恩德等語（見原審卷㈢第412頁），足證被告
    戊○○將戶籍遷入○○路000號與居住事實不符。
  ⒉依被告戊○○之勞工保險投保資料，其於104年3月30日自職業
    工會退保後，至108年10月7日始再行加保（見原審卷㈡第101
    頁），可知其在○○企業社兼職之收入應不豐，乃未於107年
    間投保勞工保險，核非長時間在○○企業社工作，又現今市場
    交易及政府便民服務均可另行指定送達地址，實無必要因收
    信緣故將戶籍遷入未實際居住○○○里○○路000號，且被告戊○○
    於原審時供稱：其自107年7月6日遷徙戶籍至109年1月15日
    期間，除本案傳票及一封警察機關通知外，並無其他信件寄
    到○○路000號等語（見原審卷㈢第429至430頁），亦可佐證被
    告戊○○並無遷徙戶籍收領掛號信件之需求，則其所辯虛遷戶
    籍之原因明顯不實。
  ㈥被告庚○○辯稱：伊高中就到基隆投靠丑○○，後來郭志清、張
    智皓詢問伊住在丑○○那邊這麼久了，要不要順便遷戶籍，伊
    本來要遷到○○里○○路000號，是郭志清、張智皓將其戶籍遷
    徙至○○里○○路000巷00號，且伊係為了投同性婚姻的公投案
    才遷徙戶籍，不是為了里長選舉，因為伊都在北部，但當時
    戶籍在彰化，郭志清、張智皓也有一直拜託伊支持同性婚姻
    的公投案云云。惟查：
  ⒈被告庚○○於107年12月6日警詢時供稱：伊遷徙戶籍時，係居
    住在新北市○○區男朋友家中，未居住○○○里○○路000巷00號，
    因為是空屋在裝潢等語（見107年度選偵字第87號卷第10頁
    ）；嗣於原審時亦供稱：伊於107年3月21日加保之勞工保險
    ，投保單位是○○的85度C，伊於107年間在○○85度C工作月休4
    至8天，在○○山○○大飯店工作月休8天，當時幾乎都跟男朋友
    住等語（見原審卷㈢第430、431頁）。經核被告庚○○所述未
    居住○○○地○○○○里○○路000巷00號）之情節，與「基隆市○○○○○○○○○○○○○○○○○○○○○○○○○○000○00○00○○○○○里○○路000巷00號
    ，因該址目前整修中無法入住等語，暨該址房屋內無人居住
    之照片相符（見107年度選偵字第76號卷第15至19頁），且
    依被告庚○○之勞工保險投保資料，其於107年3月21日由「○○
    咖啡屋」加保至同年10月25日退保，再於同年10月27日由○○
    山○○大飯店股份有限公司加保至108年1月1日退保（見原審
    卷㈡第105至107頁），足證被告庚○○於107年7月20日申請遷
    入○○里○○路000巷00號之前後，均係在新北市○○區工作、與
    男友同住，每月僅有4至8日休假可能返回基隆，並無繼續居
    住○○○路000巷00號或○○路000號之情事，其將戶籍遷入○○里○○路000巷00號，核與居住事實不符。
  ⒉依前所述，遷徙戶籍時，遷入者須換領國民身分證，被告庚○○自無可能不知其戶籍係遷入○○里○○路000巷00號，故其辯稱
    ：係被告郭志清、張智皓擅自將其戶籍遷至○○里○○路000巷0
    0號云云，核係卸責之詞，不足採信。
  ⒊107年全國性公民投票案中，與同性婚姻相關之第10案「你是
    否同意民法婚姻規定應限定在一男一女的結合？」第12案「
    你是否同意以民法婚姻規定以外之其他形式來保障同性別二
    人經營永久共同生活的權益？」及第14案「您是否同意，以
    民法婚姻章保障同性別二人建立婚姻關係？」分別係於107
    年10月9日、同年月9日、同年月16日公告成立，此有中央選
    舉委員會公告存卷可考（見原審卷㈣第157、161、163頁），
    在此之前，上開提案均尚未成為公民投票之標的，被告庚○○
    自無可能預知上開提案必定成立，而提早於107年7月20日虛
    偽遷徙戶籍，是其所辯因便於在北部投同性婚姻公投案而遷
    徙戶籍云云，亦無可採。
  ㈦被告壬○○、乙○○、己○○、戊○○、庚○○虛偽遷徙戶籍，均係意
    圖使被告子○○當選○○里里長：
  ⒈按公職人員選舉罷免法第4條第1項、第2項及第15條第1項分
    別規定：「選舉人、候選人年齡及居住期間之計算，均以算
    至投票日前一日為準，並以戶籍登記資料為依據。」「前項
    居住期間之計算，自戶籍遷入登記之日起算。」「有選舉權
    人在各該選舉區繼續居住四個月以上者，為公職人員選舉各
    該選舉區之選舉人。」是107年11月24日○○里第21屆里長選
    舉之有投票權人，須兼備「於投票日前繼續居住在○○里4個
    月以上」及「戶籍遷入○○里之日期係在107年7月24日之前」
    等要件。而被告壬○○、乙○○、己○○、戊○○、庚○○於107年間
    均未繼續居住○○○里○○路000號或○○里○○路000巷00號，亦均
    無遷入○○里之可信理由，卻分別於接近前述戶籍遷入期限之
    107年6月7日至同年7月20日期間虛偽遷入○○里，使戶政機關
    依戶籍登記將其等編入選舉人名冊，以取得形式上之投票權
    ，且其等虛偽遷徙戶籍，分別與同案被告張智皓、郭志清、
    被告子○○、丑○○具有犯意聯絡，其中必要之申請文件即○○里
    ○○路000號建物所有權狀及○○里○○路000巷00號戶口名簿，復
    分別係由被告子○○、丑○○所提供，足認被告壬○○、乙○○、己○○、戊○○、庚○○虛偽遷徙戶籍取得投票權而為投票，均係意
    圖使參選○○里里長之被告子○○當選至明。
  ⒉本案繫屬原審後，被告子○○於108年11月12日委任張致祥律師
    為辯護人，至109年1月20日始解除委任（見原審卷㈠第429頁
    ，原審卷㈢第511頁，惟被告子○○於解除委任後以自己名義提
    出之刑事答辯㈦狀、刑事答辯㈧狀、刑事答辯㈨狀、刑事答辯㈩
    狀均與張致祥律師撰寫之書狀極為相似）。嗣原審於108年1
    1月20日首次開庭進行事實欄一、㈡至㈥部分之準備程序時，
    被告子○○即在法庭外要求被告壬○○、乙○○、己○○、戊○○、庚○○及同案被告梁暄筑（以下合稱被告壬○○等6人）簽署委任
    狀，共同委任張致祥律師為辯護人，此據被告壬○○、乙○○及
    同案被告梁暄筑於原審準備程序時供述屬實（見原審卷㈡第3
    32頁），張致祥律師於原審準備程序時亦陳稱：當日開庭子
    ○○要求伊為壬○○等6人辯護，在法庭外現場簽委任狀，伊未
    向壬○○等6人收取律師費用等語（見原審卷㈢第15頁），並有
    108年11月20日庭呈之委任狀6份在卷可證（見原審卷㈠第459
    至463、463-2、463-6頁）。因被告壬○○等6人係被訴意圖使
    被告子○○當選而虛遷戶籍妨害投票，與被告子○○具有潛在共
    犯關係，核有利害衝突之虞，依律師倫理規範第30條第1項
    第8款規定，張致祥律師能否同時受任為被告壬○○等6人之辯
    護人顯有疑義，經原審表明上開疑義後，張致祥律師雖僅當
    庭為被告己○○辯護（見原審卷㈠第440頁），然仍私下為被告
    壬○○、乙○○撰寫108年12月17日刑事答辯狀（見原審卷㈡第37
    1至373、359頁），此觀上開書狀之字型、字體大小、排版
    、格式及慣用「綜上所陳，狀請鈞長鑒核」為結語等情，均
    與張致祥律師為被告子○○撰寫之刑事答辯㈠狀至刑事答辯㈤狀
    近乎一致即明（見原審卷㈡第155、305、407、413頁，原審
    卷㈢第17、27、351、365、497、509頁）。另被告壬○○、己○○、戊○○、庚○○於偵查中均供述係自主遷徙戶籍，嗣於原審1
    08年11月20日準備程序時卻一致改稱係同案被告張智皓、郭
    志清要求其等遷徙戶籍，然被告壬○○、己○○、戊○○、庚○○與
    同案被告張智皓、郭志清均無特別交情，亦未受惠於同案被
    告張智皓、郭志清，豈會僅因同案被告張智皓、郭志清一時
    之要求，即甘冒戶籍法第76條關於故意為不實申請之裁罰，
    同意虛偽遷入○○里○○路000號或○○里○○路000巷00號；甚且，
    張致祥律師為被告子○○撰寫之108年12月11日刑事答辯㈠狀，
    提出本案首次出現之辯解「被告張智皓、郭志清基於個人因
    素，勸說被告壬○○、乙○○、己○○、庚○○遷徙戶籍以支持同性
    婚姻公投案」（見原審卷㈡第293至295頁），此辯解與被告
    己○○、庚○○遲至原審109年2月25日審理時始提出之辯解一致
    （見原審卷㈣第143至144頁），益見渠等間有相互勾串之情
    事，足認前揭同案被告張智皓、郭志清所為關於「被告子○○
    與律師討論後就幽靈人口部分設計每人之說詞」之證述，暨
    同案被告梁暄筑所為關於「原審法院開庭前被告子○○曾表示
    已委任律師要求其前往」之證述，均非虛妄。苟被告壬○○等
    6人虛偽遷徙戶籍並非意圖使被告子○○當選，被告子○○既已
    被訴投票行賄罪而自顧不暇，何須用盡心思委任律師為被告
    壬○○等6人脫罪，故依上開情事，同可佐證被告壬○○等6人與
    被告子○○間確實具有妨害投票之犯意聯絡。
  ㈧綜上所述，被告壬○○、乙○○、己○○、戊○○、庚○○如事實欄一
    、㈡至㈥所示虛遷戶籍妨害投票之犯行，均堪以認定。
參、論罪科刑及本院之認定： 
一、論罪：　
　㈠按投票行賄罪之處罰分別規定於刑法第144條及公職人員選舉
    罷免法第99條第1項，而公職人員選舉罷免法第99條第1項為
    刑法第144條之特別法，且法定刑較重，依特別法優於普通
    法之法規競合法理，自應優先適用（最高法院89年度台非字
    第166號判決意旨參照）。本案第21屆基隆市○○區○○里里長
    選舉係公職人員選舉罷免法第2條第2款所規定之地方公職人
    員選舉，自應優先適用公職人員選舉罷免法。又按公職人員
    選舉罷免法第99條第1項之投票行求、期約、交付賄賂或不
    正利益罪，係以對於有投票權之人行求、期約、交付賄賂或
    其他不正利益，而約其不行使投票權或為一定之行使為構成
    要件。所謂「行求」，指行賄人自行向對方提出賄賂或不正
    利益，以備交付，祇以行賄者一方之意思為已足，不以受賄
    者之允諾為必要。如行賄者與受賄者就期望而為約定於一定
    期間內交付賄賂或不正利益，乃雙方意思表示已合致而尚待
    交付，則係「期約」。而所稱「交付」，指行賄者事實上交
    付賄賂或不正利益，受賄者取得賄賂而加以保持或不予返還
    收受（最高法院101年度台上字第277號、98年度台上字第19
    51號判決意旨參照）。投票行賄罪之客體有二，一為賄賂，
    一為不正利益，所為「賄賂」係指金錢或得以金錢計算之財
    物，「不正利益」則指賄賂以外，足以供人需要或滿足人之
    慾望，一切有形無形之利益而言（最高法院93年度台上字第
    3355號判決意旨參照）。據前所述，被告於上揭事實欄一、
    ㈠所示與投票權具有對價關係之旅遊利益，已分別以事後退
    費500元或直接短收500元費用之方式，使被告壬○○、乙○○、
    同案被告梁暄筑及附表一編號1、4至8、10至93所示之有投
    票權人實質享有，上開不正利益均已完成交付、未予返還；
    而附表一編號94、95所示之有投票權人均符合退費資格，車
    次名單「簽收」欄內亦有簽名紀錄，然附表一編號94、95所
    示之有投票權人均堅稱未收受退款，故此部分應係漏未退費
    ，尚未完成不正利益之交付，行為僅只於行求階段。是核被
    告子○○、丑○○就事實欄一、㈠所為，均係犯公職人員選舉罷
    免法第99條第1項之交付不正利益罪（即被告壬○○、乙○○、
    同案被告梁暄筑及附表一編號1、4至8、10至93部分。此部
    分行求不正利益之階段行為，業已吸收在交付不正利益之行
    為內，不另論罪）及行求不正利益罪（即附表一編號94、95
    部分）；被告壬○○、乙○○就事實一、㈠所為，均係犯刑法第1
    43條之有投票權人收受不正利益罪。
  ㈡被告子○○、丑○○與同案被告郭志清、張智皓就上開交付、行
    求不正利益之犯行，有犯意聯絡及行為分擔，為共同正犯。
　㈢又被告子○○、丑○○主觀上均係基於單一行賄犯意，目的在於
    使被告子○○當選○○里里長，只影響○○里第21屆里長選舉而侵
    害一個國家法益，是渠等以一行為對被告壬○○、乙○○、同案
    被告梁暄筑及附表一編號1至95所示有投票權人行賄，而同
    時觸犯上開交付不正利益罪及行求不正利益罪，均依刑法第
    55條前段規定，應從一重處斷，論以情節較重之交付不正利
    益罪。至起訴書就事實欄一、㈠部分之行賄對象雖漏載附表
    一編號79之有投票權人「余劉素治」，然此部分既屬被告子
    ○○、丑○○被訴交付不正利益行為之一部，而為起訴效力所及
    ，本院自應併予審理，附此指明。
  ㈣被告壬○○、乙○○、己○○、戊○○、庚○○如事實欄一、㈡至㈥所為
    ，均係犯刑法第146條第2項之意圖使特定候選人當選以虛偽
    遷徙戶籍取得投票權而為投票罪。
　㈤被告壬○○與被告子○○、同案被告張智皓、郭志清間就事實欄
    一、㈡犯行；被告乙○○與被告子○○、同案被告張智皓間就事
    實欄一、㈢犯行；被告己○○與被告子○○、同案被告張智皓間
    就事實欄一、㈣犯行；被告戊○○與被告子○○、同案被告張智
    皓間事實欄一、㈤犯行；被告庚○○與被告丑○○、同案被告郭
    志清間事實欄一、㈥犯行，分別具有犯意聯絡及行為分擔，
    為共同正犯。
　㈥被告壬○○、乙○○所犯上開有投票權人收受不正利益罪及意圖
    使特定候選人當選以虛偽遷徙戶籍取得投票權而為投票罪，
    雖均侵害同一國家法益，然前者係以有投票權人收受不正利
    益之方式，不法動搖有投票權人之投票意向而影響投票結果
    ，後者則係利用戶政機關依據戶籍登記編造選舉人名冊之實
    務運作漏洞，以虛偽遷徙戶籍之方式，使欠缺選舉人資格者
    取得形式上之投票權而影響投票結果，二者侵害民主政治之
    手段明顯有異，並無必然之關聯性，所須備具之犯罪工具亦
    不具有共通性，難認係基於單一犯意而為，故被告壬○○、乙○○所犯上開二罪，均應予分論併罰。
二、本院撤銷改判之理由（即被告子○○、丑○○）：　
  ㈠原審對被告子○○、丑○○就事實欄一、㈠所示「○○里宜蘭旅遊」
    部分論罪科刑，固非無見，惟關於公訴意旨所指被告子○○、
    丑○○於107年6月30日「○○里歌唱比賽」交付賄賂部分，原審
    未查，遽以被告子○○、丑○○主觀上具有交付賄賂之犯意聯絡
    ，為約使有投票權人為投票權之一定行使，先由被告丑○○於
    歌唱比賽中場上台宣布被告子○○參選○○里里長及尋求支持，
    再共同頒發獎金予附表一編號1至17所示之有投票權人，客
    觀上二者間具有對價關係，認定被告子○○、丑○○均係犯公職
    人員選舉罷免法第99條第1項之交付賄賂罪，且與2人所犯上
    開事實欄一、㈠所示「○○里宜蘭旅遊」部分，為接續實行之
    包括一行為，依刑法第55條前段規定論以一罪，而從重論以
    行賄規模較大之交付不正利益罪（詳見後述無罪部分），其
    認事用法尚有違誤。被告子○○、丑○○上訴意旨均否認犯罪，
    雖就事實欄一、㈠所示「○○里宜蘭旅遊」部分所為辯解均非
    可採，業經本院認定說明如上，然就被訴「○○里歌唱比賽」
    交付賄賂部分，指摘原判決認定有罪不當，即非無理由，自
    應由本院將原判決關於被告子○○、丑○○部分均予以撤銷改判
    ，以資適法。  
　㈡爰以行為人之責任為基礎，審酌公開而公正之選舉，係民主
    政治重要之表徵及機制，關於公職人員之選舉，選民應以候
    選人之才德、品行、學識、操守及政見等為投票之依憑，以
    達選賢與能之目的；倘選以賄成，非但背離任用賢能之目的
    ，敗壞選風，腐蝕民主之根基，且危害政治之健全及國家之
    發展，實不容等閒視之，被告子○○為期當選○○里里長，與被
    告丑○○及同案被告郭志清、張智皓共同舉辦本案宜蘭旅遊行
    賄，以不法手段影響有投票權之人投票意向，破壞選風及選
    舉之公平，戕害民主之生機，所為非是，應予非難，且行賄
    對象包含被告壬○○、乙○○、同案被告梁暄筑及附表一所示95
    名有投票權人，犯罪情節實屬嚴重；又被告子○○、丑○○迄今
    否認犯罪，並提出上開不實之辯解企圖脫罪，對於己身犯行
    缺乏罪責感，更多次向原審行使事後造假之證據、狡飾矇混
    ，且經原審於108年12月25日當庭告誡不得與同案被告及相
    關證人接觸談論本案案情（見原審卷㈢第15頁），被告子○○
    於109年2月24日（原審預定交互詰問同案被告郭志清、張智
    皓之前2日）即改以報警謊報有吵架糾紛之方式騷擾同案被
    告郭志清、張智皓及同案被告梁暄筑（見原審卷㈣第261至26
    9頁，原審卷㈤第40至43、53、54頁），目無法紀，犯後態度
    不佳，不宜輕縱；兼衡被告子○○、丑○○之前科素行、智識程
    度及生活狀況（見107年度選偵字第6號卷㈠第11、675頁，本
    院卷一第367至371、373至377頁，本院卷三第377頁），暨
    其等之犯罪動機、行賄對象人數及金額等一切情狀，各量處
    如主文第2項、第3項所示之刑，並就被告子○○併科罰金部分
    諭知易服勞役之折算標準，以示懲儆。
　㈢褫奪公權：
    按犯公職人員選舉罷免法第5章妨害選舉罷免之罪或刑法分
    則第6章妨害投票之罪，宣告有期徒刑以上之刑者，並宣告
    褫奪公權，公職人員選舉罷免法第113條第3項定有明文；此
    項褫奪公權之宣告，為刑法第37條第2項之特別規定，不受
    「宣告1年以上有期徒刑」之限制，自應優先適用，惟公職
    人員選舉罷免法並無關於褫奪公權期間之規定，故褫奪公權
    期間仍應補充適用刑法第37條第2項所定之「1年以上10年以
    下」。本案被告子○○、丑○○所犯均係公職人員選舉罷免法第
    5章之罪，並經本院宣告有期徒刑以上之刑，依前述說明，
    各應宣告褫奪公權，爰參酌里長任期係4年及渠等法治觀念
    強弱、未來競選公職人員之可能性等情，分別宣告褫奪公權
    如主文第2項、第3項所示之期間。
  ㈣沒收：
    按預備或用以行求期約或交付之「賄賂」，不問屬於犯罪行
    為人與否，沒收之，公職人員選舉罷免法第99條第3項固有
    明文；此為刑法第38條第2項但書所稱之特別規定，即供犯
    罪所用之「賄賂」應強制沒收，且不以屬於犯罪行為人者為
    限。然查，被告子○○、丑○○係以事後退費或短收費用之方式
    達到行求或交付旅遊利益之效果，所行求、交付者係「不正
    利益」而非「賄賂」，核非屬公職人員選舉罷免法第99條第
    3項所定應予沒收之標的，爰不予宣告沒收。
三、本院上訴駁回之理由（即被告壬○○、乙○○、己○○、戊○○、庚○○）：　　
  ㈠原審以被告壬○○、乙○○、己○○、戊○○、庚○○犯罪明確，而適
    用公職人員選舉罷免法第113條第3項、刑法第28條、第143
    條、第146條第2項、第41條第1項前段、第37條第2項、第51
    條第5款、刑法施行法第1條之1第1項之規定，並說明審酌被
    告壬○○、乙○○、己○○、戊○○、庚○○虛偽遷入○○里而取得形式
    上之投票權，藉以增加被告子○○之選票，戕害民主政治；又
    渠等均矢口否認犯罪，並分別提出不實之辯解企圖脫罪，對
    於己身犯行缺乏罪責感；其中被告子○○、丑○○更多次向本院
    行使事後造假之證據兼衡被告壬○○、乙○○、己○○、戊○○、庚○○之智識程度及生活狀況，暨其等之犯罪動機、犯罪所得利
    益、前科素行、受賄數額等一切情狀，對被告壬○○、乙○○各
    量處應執行有期徒刑5月；對被告己○○、戊○○、庚○○各量處
    有期徒刑4月；並均諭知易科罰金之折算標準。併說明：⒈褫
    奪公權部分：本案被告壬○○、乙○○、己○○、戊○○、庚○○所犯
    均係刑法分則第6章之罪，並均經宣告有期徒刑以上之刑，
    爰就被告等所犯上開各罪分別宣告褫奪公權1年；⒉沒收部分
    ：犯罪所得，屬於犯罪行為人者，沒收之，於全部或一部不
    能沒收或不宜執行沒收時，追徵其價額；惟宣告沒收或追徵
    ，有過苛之虞、欠缺刑法上之重要性、犯罪所得價值低微，
    或為維持受宣告人生活條件之必要者，得不宣告或酌減之；
    刑法第38條之1第1項前段、第3項及第38條之2第2項明定。
    查被告壬○○、乙○○因事實欄一、㈠所示之犯行，分別收受價
    值至少500元之旅遊利益，此部分犯罪所得非屬有體物，無
    從逕行宣告沒收，且本院量刑時已將其等受賄數額納入考量
    ，是宣告沒收上開不正利益已不具有刑法上之重要性，爰不
    予宣告沒收。經核原判決認事用法，洵無違誤，量刑亦均屬
    妥適。被告壬○○、乙○○、己○○、戊○○、庚○○上訴意旨猶執前
    揭情詞否認犯罪，指摘原判決不當，求撤銷改判無罪云云，
    然各被告及其等辯護人所辯，均無足採，業經本院一一批駁
    說明並認定如前，從而，本件被告壬○○、乙○○、己○○、戊○○
    、庚○○之上訴，均無理由，應予駁回。
  ㈡緩刑： 
    被告壬○○、乙○○、己○○、戊○○、庚○○前均未曾因故意犯罪受
    有期徒刑以上刑之宣告，有渠等之本院被告前案紀錄表在卷
    可佐，被告壬○○、乙○○、己○○、戊○○、庚○○分別係因囿於被
    告子○○、丑○○之情誼而一時失慮致罹刑典，經此偵審程序，
    當知所警惕，而無再犯之虞，本院認所宣告之刑均以暫不執
    行為適當，併依刑法第74條第1項第1款之規定，就被告等均
    宣告緩刑2年，以啟自新。復考量被告壬○○、乙○○以收受不
    正利益之方式影響投票結果；被告壬○○、乙○○、己○○、戊○○
    、庚○○以虛偽遷徙戶籍之方式取得形式上之投票權而影響投
    票結果，可見渠等法治觀念顯有欠缺，為深植正確之民主法
    治觀念，記取本案教訓，確切明瞭其等行為之不當與所生危
    害，爰依刑法第74條第2項第8款規定，命被告壬○○、乙○○均
    應於本判決確定之日起1年內，分別完成12小時之法治教育
    課程；被告己○○、戊○○、庚○○均應於本判決確定之日起1年
    內，分別完成8小時之法治教育課程，並均依刑法第93條第1
    項第2款規定，諭知於緩刑期間付保護管束，以促其等於緩
    刑期間澈底悔過。又渠等上揭所應負擔之義務，乃緩刑宣告
    附帶之條件，依刑法第75條之1第1項第4款之規定，違反上
    開負擔情節重大，足認原宣告之緩刑難收其預期效果，而有
    執行刑罰之必要者，得撤銷上開緩刑之宣告，附此說明。
四、關於被告子○○、丑○○分別就上揭事實欄一、㈡至㈥部分涉犯妨
    害投票正確罪嫌未據檢察官起訴部分，以及原審法院依法對
    於同案被告廖建華、證人黃淑鈴、張致祥律師義務告發部分
    （見原判決第75頁），均請檢察官依法處理，併此指明。
乙、無罪部分（即被告子○○、丑○○被訴107年6月30日交付賄賂罪
    ）：
壹、公訴意旨略以：被告子○○、丑○○（下稱被告2人）與同案被
    告廖建華、郭志清共同基於對有投票權人期約及交付賄賂、
    不正利益之犯意聯絡，由同案被告郭志清擔任主持人，被告
    子○○、丑○○擔任工作人員，於107年6月30日20時許，在基隆
    市○○區○○路000號前，以我愛基隆人公益協會名義舉辦歌唱
    比賽，被告丑○○又於舉辦期間並上臺持麥克風發表「現在天
    氣一熱，說難聽一點，凱婷是要選個里長，會不會中，我不
    一定要蓋給她，我是她家的長工」、「最低調，今天子○○她
    如果有當選，一定不會給我們里內報拆違章，好不好!」、
    「母親節那天，我才正式跟子○○說，妳出來選里長，有選上
    沒選上一樣繼續服務」、「希望你們大家給子○○一個機會，
    給我們繼續的機會，從此以後○○里團結一起，○○里有什麼要
    幹什麼，扇子拿起來，裡面就有子○○的電話，我志工24小裡
    面，最少有3個人在接電話」、「子○○只要有這個機會，絕
    對對○○里用生命付出，絕對這樣做」等語，同案郭志清在臺
    上發言「大家有吃飽嗎？有喔!而且大家留到最後，大家來
    參加坐在這個椅子上你們大家都有獎品可拿，好不好」等言
    語。然後在活動中，以第一名名義頒獎3,000元予有投票權
    之江鄭嬌玉，以第二名名義頒獎2,000元予洪德成，以第三
    名名義頒獎1,000元予有投票權之許楊金子，並以精神獎名
    義發放500元予上臺演唱具投票權之寅○○、何林金桂、楊才
    成、余麗華、洪謝美惠、張孫雪惠、吳林雪、江美足等8人
    及其他姓名不詳之人。現場並備置免費餐飲，供到場之有投
    票權人江鄭嬌玉、許楊金子、寅○○、何林金桂、楊才成、余
    麗華、洪謝美惠、張孫雪惠、吳林雪、江美足、蔡琇瑛、周
    桂花、李林清雲（起訴書誤載為李林青雲）、劉廖秀利、劉
    清泉、謝玲美、蕭何幼春（起訴書誤載為黃何幼春）、洪碧
    霞、許寶鳳、辛○○、戴玉樹、陳阿香、林連寶、林進新等24
    人及其他姓名不詳之到場者任意取用，以此方式賄賂於第21
    屆基隆市○○區○○里里長選舉時，具有投票權之江鄭嬌玉、許
    楊金子、寅○○、何林金桂、楊才成、余麗華、洪謝美惠、張
    孫雪惠、吳林雪、江美足、蔡琇瑛、周桂花、李林清雲、劉
    廖秀利、劉清泉、謝玲美、蕭何幼春、洪碧霞、許寶鳳、辛○○、戴玉樹、陳阿香、林連寶、林進新等24人及其他姓名、
    人數不詳之有投票權人，並請求渠等於107年11月24日○○里
    里長選舉時，許諾投票予被告子○○，支持被告子○○競選該里
    長，惟上開有投票權之江鄭嬌玉等人均未為任何許諾之表示
    ，而子○○稍候並確實記參選該里里長。因認被告2人此部分
    均另涉犯公職人員選舉罷免法第99條第1項之罪等語。
貳、按犯罪事實應依證據認定之，無證據不得認定犯罪事實，刑
    事訴訟法第154條第2項定有明文。再按事實之認定，應憑證
    據，如未能發現相當證據，或證據不足以證明，自不能以推
    測或擬制之方法，為裁判基礎；且認定不利於被告之事實須
    依積極證據，苟積極證據不足為不利於被告事實之認定時，
    即應為有利於被告之認定；另認定犯罪事實所憑之證據，雖
    不以直接證據為限，間接證據亦包括在內，然無論直接證據
    或間接證據，其為訴訟上之證明，須於通常一般之人均不致
    有所懷疑，而得確信其為真實之程度者，始得據之為有罪之
    認定，倘其證明尚未達到此一程度，而有合理之懷疑存在，
    無從使事實審法院得有罪之確信時，即應由法院為諭知被告
    無罪之判決（最高法院40年台上字第86號、30年上字第816
    號、76年台上字第4986號判例意旨參照）。復按犯罪事實之
    認定，係據以確定具體的刑罰權之基礎，自須經嚴格之證明
    ，故其所憑之證據不僅應具有證據能力，且須經合法之調查
    程式，否則即不得作為有罪認定之依據。倘法院審理之結果
    ，認為不能證明被告犯罪，而為無罪之諭知，即無前揭第15
    4條第2項所謂「應依證據認定」之犯罪事實之存在。因此，
    同法第308條前段規定，無罪之判決書只須記載主文及理由
    。而其理由之論敘，僅須與卷存證據資料相符，且與經驗法
    則、論理法則無違即可，所使用之證據亦不以具有證據能力
    者為限，即使不具證據能力之傳聞證據，亦非不得資為彈劾
    證據使用。故無罪之判決書，就傳聞證據是否例外具有證據
    能力，本無須於理由內論敘說明（最高法院100年度台上字
    第2980號判決意旨參照）。
參、公訴人認被告2人另涉犯上開罪嫌，無非係以被告2人與同案
    被告廖建華、郭志清、張智皓之供述，證人江鄭嬌玉、許楊
    金子、寅○○、何林金桂、楊才成、余麗華、洪謝美惠、張孫
    雪惠、吳林雪、江美足、蔡琇瑛、周桂花、李林清雲、劉廖
    秀利、劉清泉、謝玲美、蕭何幼春、洪碧霞、許寶鳳、辛○○
    、戴玉樹、陳阿香、林連寶、林進新、莊明月、洪德成、汪
    江銀梅等人之證述，以及卷附蒐證錄影光碟1片、蒐證照片4
    張、錄影光碟發言譯文1份、光碟翻拍照片39張等件為其主
    要論據。
肆、訊據被告2人均堅決否認有此部分被訴犯行，辯稱：○○里歌
    唱比賽未限制有投票權者才能參與，且該比賽邀請藝人擔任
    評審，對上台演唱者頒發獎金，頒發獎金是由主持人頒發，
    並非被告子○○或丑○○所頒發，接受獎金之人是否會把獎金與
    被告丑○○10分鐘演講作連結，顯有疑問，當天參賽者亦稱這
    是比賽有輸有贏，贏得人有獎勵，並非在現場聽被告丑○○演
    講的人都有等語，本案歌唱比賽對上台演唱者頒發獎金及提
    供餐點，客觀上並未逾越民間團體籌辦公益活動之合理範疇
    ，不具有對價關係等語。
伍、經查：
一、107年6月30日「○○里歌唱比賽」名單列載參賽人數為28人，
    同案被告張智皓依被告子○○指示預先製作之獎項紅包袋亦係
    28枚，其中如附表一編號1至17所示參賽並獲頒獎金之人係
    具有○○里里長投票權之里民等情，業據同案被告張智皓於原
    審時以證人身分具結證稱：歌唱比賽名單內所載之人，除何
    林金桂換成蔡琇瑛出賽外，其他幾乎都有到，也都有發獎金
    紅包等語明確（見原審卷㈤第47、48頁），復經附表一編號1
    至17所示之里民於偵查中證述在卷（筆錄出處詳見附表一各
    編號證據欄所載），以及經同案被告郭志清、證人江美足於
    偵查中指認無誤（見107年度偵字第6號卷㈣第425、426、450
    至474、53、54、92至116頁），並有①○○里歌唱比賽名單（1
    07年度選偵字第6號卷㈣第513頁）、②附表一編號1至17所示
    里民之戶籍資料（戶籍資料出處詳見附表一各編號證據欄所
    載）、③○○里第21屆里長選舉人名冊（選舉人名冊出處詳如
    附表一證據欄）、④楊才成個人臉書頁面之歌唱比賽、頒獎
    照片截圖（照片出處詳見附表一各編號證據欄所載）等附卷
    可稽。而許寶鳳自95年1月13日起即設籍在基隆市○○區○○里
    ，迄無遷徙戶籍紀錄，亦未經戶政機關編入○○里第21屆里長
    選舉之選舉人名冊內，此有許寶鳳之個人戶籍資料、遷徙紀
    錄資料及選舉人名冊在卷可參（見原審卷㈣第357至359頁，1
    07年度選偵字第6號卷㈦第121至333頁），故許寶鳳並非本案
    有投票權人。上開事實，被告2人並未爭執，復有前揭事證
    可佐，首堪認定。
二、又「○○里歌唱比賽」係被告子○○、丑○○與同案被告郭志清、
    張智皓共同籌備舉辦，歌唱比賽獎金係由被告子○○所提供，
    被告丑○○於「○○里歌唱比賽」序號第21號參賽者上台唱歌前
    之中場休息，上台宣布被告子○○參選○○里里長，並懇請在場
    人給予被告子○○機會乙節，業據證人即同案被告張智皓、郭
    志清於原審時證述明確（見原審卷㈤第26、30至32、43、44
    、58、63、62頁），復有：①溫莎堡食品股份有限公司108年
    12月30日溫字第1081201號函覆原審由被告子○○於107年6月9
    日以自身行動電話向該公司訂購「107年6月30日下午5時30
    分基隆市○○區○○路000號前外燴」之訂購單（見原審卷㈢第99
    至102頁）；②被告子○○於107年6月18日以LINE通訊軟體指示
    同案被告郭志清、張智皓：「卡拉ok要統計了喔」、「我們
    還要做名排（牌）」、「還有最加（佳）人氣獎」、「第一
    名第二名第三名」之通訊紀錄截圖（見原審卷㈢第285頁）；
    ③被告子○○於107年6月25日傳送「溫莎堡食品股份有限公司
    外燴茶點明細表（時間：107/06/30下午5:00到）」翻拍照
    片予同案被告郭志清、張智皓，並在LINE通訊軟體中詢問2
    人：「可嗎」之通訊紀錄截圖（見原審卷㈢第293頁）；④被
    告子○○於107年6月27日將「○」、「○」、「○」、「歌」、
    「唱」、「比」、「賽」等字卡圖檔，以LINE通訊軟體傳送
    予同案被告張智皓，交由同案被告張智皓列印製作之通訊紀
    錄截圖，且上開字卡設計與107年6月30日「○○里歌唱比賽」
    現場舞台黏貼之字卡相同（見原審卷㈣第185、186頁，107年
    選偵字第24號卷第551頁）；⑤被告子○○於107年6月28日在LI
    NE通訊軟體中指示同案被告張智皓：「皓今天給您虹（紅）
    包是21100元」、「另給您5000備用」、「但」、「紅包不
    會用這麼多了喔」、「我們後面在（再）算」之通訊紀錄截
    圖（見原審卷㈢第299頁）；⑥同案被告張智皓於107年6月29
    日將「第一名」、「最佳歌藝獎」、「最佳台風獎」、「最
    佳飆音獎」、「最佳演繹獎」等紅包袋（共26枚）照片傳送
    予被告子○○之通訊紀錄截圖，且照片中電腦螢幕畫面係前述
    「○○里歌唱比賽名單」，紅包袋數加計未出現在照片中之「
    第二名」、「第三名」獎項即為28枚，亦與名單所載人數28
    人相符（見原審卷㈢第287頁）等證據在卷可稽，此部分事實
    固堪認定。
三、惟按公職人員選舉罷免法第99條第1項之對於有投票權之人
    行賄罪，係以行為人基於行賄之意思，對於有投票權之人交
    付財物或其他不正利益，並相約為投票權之一定行使或不行
    使，且所交付之賄賂或不正利益與約為投票權一定行使或不
    行使間，有相當之對價關係為構成要件。如行為人並非基於
    行賄之意思交付金錢、財物，則該物即非「賄賂」，申言之
    此項「賄賂」，係對於賄求對象約其投票權為一定行使或不
    行使之不法報酬。且該罪之成立與否，除應就行為人之主觀
    犯意及共犯犯意聯絡等心理狀態、行為時之客觀情事，本於
    邏輯推理為綜合判斷外，仍須異時異地，衡以社會常情及經
    驗法則作為論斷之基礎。為維護選舉之公平性，端正不法賄
    選之風氣，對於以不正手段訴諸金錢、財物之賄選行為固應
    依法嚴以杜絕，惟行為是否該當賄選之要件，亦應在不悖離
    國民之法律感情與認知下，就社會一般生活經驗予以評價，
    該罪之立法本旨始能彰顯而為大眾所接受。是查：
　㈠證人陳雲翔於偵訊時證稱：伊係○○社區發展協會（即基隆市
    政府社會處社區關懷據點）理事長，107年6月13日社會處在
    ○○社區發展協會主辦銀髮族歌喉讚比賽，有發放獎金，子○○
    、丑○○、郭志清、張智皓當天穿著子○○志工團隊的衣服到場
    ，子○○有發扇子、送飲料，伊有參選里長服務的念頭，但到
    8月10日、15日左右家族會議決定由郭玉寶（即陳雲翔之配
    偶）出來競選等語（見107年度選偵字第6號卷㈣第632、633
    頁）。證人即同案被告張智皓於原審時證稱：舉辦「○○里歌
    唱比賽」是因為○○社區發展協會理事長陳雲翔辦了一個歌唱
    比賽，子○○覺得效益不錯，所以決定辦一場卡拉OK比賽跟陳
    雲翔較勁，參加「○○里歌唱比賽」的人，80%都是陳雲翔名
    單內的人，陳雲翔名單裡面有誰，其等就一一去民眾家邀請
    ，陳雲翔有發紅包，所以子○○也決定要發等語（見原審卷㈤
    第30、31頁）。證人即同案
　　被告郭志清於原審時證稱：丑○○於歌唱比賽過程中上台講話
    ，是在舉辦之前就討論好的，就是中場休息時間，丑○○要上
    台宣揚有關陳雲翔的惡行，相對也要加強子○○的知名度跟里
    民的黏著等語（見原審卷㈤第62頁）。經核上開證人所述可
    知，被告子○○會起意與被告丑○○、同案被告郭志清、張智皓
    等人共同籌備舉辦107年6月30日「○○里歌唱比賽」，乃係因
    其潛在之競爭對手陳雲翔曾於同年月13日在○○里舉辦發放獎
    金之歌唱比賽。且依證人江鄭玉嬌、許楊金子、余麗華、江
    美足、楊才成、蕭何幼春、周桂花、李林清雲、陳阿香、劉
    廖秀利、許寶鳳、洪德成、莊明月於警詢或偵訊時證述107
    年6月13日及同年月30日之歌唱比賽均有參加等情（見107年
    度選偵字第6號卷㈣第4、5、48、49、205、214、390、391、
    411、612、620、638頁，107年度選偵字第6號卷㈤第171、17
    5、221、225、325、673、725、741頁），可見兩場比賽之
    參加人重複性甚高。再者，上開在「○○里歌唱比賽」參賽之
    許寶鳳、洪德成、莊明月均非設籍在○○里，並非具○○里里長
    選舉之投票權人，佐以同案被告張智皓於原審時證稱：陳雲
    翔名單裡有誰，其等就去邀請誰等語（見原審卷㈤第31頁）
    ，足徵「○○里歌唱比賽」確實並未限制報名參賽者及到場觀
    賽人之身分。
　㈡於民主社會中，人民基於言論自由之保障，除公務員等具有
    特殊身分人士應嚴守其中立之立場外，任何人均得於競選期
    間，在各種公開或不公開之場合發言支持某特定候選人，是
    行為人發表如「懇請支持」、「給某特定人一個機會」等助
    選談話內容，主觀上是否基於行賄之犯意，約使有投票權人
    為投票權一定之行使或不行使，自應審慎加以認定，要非謂
    凡於競選期間，在民間舉辦活動之場合中致贈相當價值之獎
    金或物品，且活動中出現支持某特定候選人之助選言論，即
    不問發放之原因、活動之型態是否確與選舉有直接密切之關
    聯，以及行為人所行求、期約或交付之賄賂或不正利益，是
    否可認係約使投票權人為投票權之一定行使或不行使之對價
    關係，即一律以投票行賄罪論擬。查本件「○○里歌唱比賽」
    既未規定或限制需具有○○里里長選舉之投票權人始得報名參
    賽或到場觀賽，而依前揭證人張智皓、郭志清所述，亦僅能
    認定渠等籌辦本次歌唱比賽之目的，係為「跟陳雲翔較勁」
    、「加強子○○的知名度跟里民的黏著」，則被告等雖有發放
    獎金與每位參賽者並在現場備置簡單的免費餐飲之客觀行為
    ，然渠等主觀上是否具有行賄之意思，顯然尚有疑義。再者
    ，「○○里歌唱比賽」名單所載參賽人數為28人，同案被告張
    智皓依被告子○○指示預先製作之獎項紅包袋亦係28枚，已如
    上述，既係僅有參加歌唱比賽之人始能領取紅包，並非每位
    在現場之人均可領取，可見渠等受贈獎金、分設高低乃係因
    有參與歌唱比賽、競技之結果，與里長選舉並無直接關聯，
    是縱使全部參賽者均有領取獎金，亦難認此與被告丑○○利用
    比賽中場上台宣布被告子○○參選○○里里長及尋求支持間，有
    何對價關係存在。此外，被告子○○固有向溫莎堡食品股份有
    限公司訂購總價2萬元之外燴餐點供「○○里歌唱比賽」之到
    場人取用（見原審卷㈢第99至102頁），然檢察官未舉證證明
    實際到場之人數為何，致無從估算每人所受餐飲利益之價額
    ，自亦無從認定此部分利益是否足以影響有投票權人之投票
    意向。
四、綜上所述，檢察官所舉之證據，尚未達於一般之人均可得確
    信被告2人有上開行賄情事，而無合理之懷疑存在之程度，
    揆諸前開法條規定及判決意旨，公訴意旨所指上開部分，依
    現存證據尚無從使法院達確信被告2人有罪之程度，自應為
    被告2人無罪之諭知。
據上論斷，應依刑事訴訟法第368條、第369條第1項前段、第364
條、第299條第1項前段、第301條第1項，公職人員選舉罷免法第
99條第1項、第113條第3項，刑法第11條、第28條、第55條前段
、第42條第3項前段、第37條第2項、第74條第1項第1款、第2項
第8款、第93條第1項第2款，判決如主文。
本案經檢察官林秋田提起公訴，檢察官侯名皇到庭執行職務。
中　　華　　民　　國　　110 　年　　2 　　月　　25　　日
                  刑事第一庭    審判長法　官  李釱任 
                                      法　官  梁耀鑌
                                      法　官  崔玲琦
以上正本證明與原本無異。
刑法第143條投票受賄罪部分，不得上訴。
其餘如不服本判決，應於收受送達後20日內向本院提出上訴書狀
，其未敘述上訴之理由者並得於提起上訴後20日內向本院補提理
由書（均須按他造當事人之人數附繕本）「切勿逕送上級法院」
。
                                      書記官  李政庭
中　　華　　民　　國　　110 　年　　2 　　月　　25　　日

附錄：本案論罪科刑法條全文
公職人員選舉罷免法第99條：
對於有投票權之人，行求期約或交付賄賂或其他不正利益，而約
其不行使投票權或為一定之行使者，處3 年以上10年以下有期徒
刑，得併科新臺幣1 百萬元以上1 千萬元以下罰金。
預備犯前項之罪者，處1 年以下有期徒刑。
預備或用以行求期約或交付之賄賂，不問屬於犯人與否，沒收之
。
犯第1 項或第2 項之罪，於犯罪後六個月內自首者，減輕或免除
其刑；因而查獲候選人為正犯或共犯者，免除其刑。
犯第1 項或第2 項之罪，在偵查中自白者，減輕其刑；因而查獲
候選人為正犯或共犯者，減輕或免除其刑。

中華民國刑法第143條
有投票權之人，要求、期約或收受賄賂或其他不正利益，而許以
不行使其投票權或為一定之行使者，處3年以下有期徒刑，得併
科30萬元以下罰金。

中華民國刑法第146條
以詐術或其他非法之方法，使投票發生不正確之結果或變造投票
之結果者，處5年以下有期徒刑。
意圖使特定候選人當選，以虛偽遷徙戶籍取得投票權而為投票者
，亦同。
前二項之未遂犯罰之。